ACORDAO-COMPLETO-2349979

ACÓRDÃO 892/2019 ATA 12/2019 - PLENÁRIO

VISTOS, relatados e discutidos estes embargos de declaração interpostos pelos Srs. José Sérgio Gabrielli de Azevedo, Agenor Franklin Magalhães Medeiros e José Adelmário Pinheiro Filho, bem como pelo Ministério Público junto ao Tribunal de Contas da União, em face do Acórdão 2677/2018-TCU-Plenário, que apreciou tomada de contas especial instaurada por força do subitem 9.1 do Acórdão 2960/2015-TCU-Plenário, em virtude de superfaturamento apontado nas obras de construção da Unidade de Destilação Atmosférica (UDA) e da Unidade de Hidrotratamento (UHDT) da Refinaria Abreu Lima (Rnest) , no Estado de Pernambuco,
ACORDAM os Ministros do Tribunal de Contas da União, reunidos em sessão do Plenário, ante as razões expostas pelo Relator, em:
9.1. conhecer dos embargos de declaração interpostos pelos Srs. José Sérgio Gabrielli de Azevedo, Agenor Franklin Magalhães Medeiros e José Adelmário Pinheiro Filho, uma vez preenchidos os requisitos de admissibilidade previstos nos artigos 32, inciso II, e 34, caput e § 1º, da Lei 8.443/1992, para, no mérito, rejeitá-los;
9.2. conhecer dos embargos de declaração interpostos pelo MP/TCU, uma vez preenchidos os requisitos de admissibilidade previstos nos artigos 32, inciso II, e 34, caput e § 1º, da Lei 8.443/1992, para, no mérito, acolhê-los, de forma a conferir a seguinte redação ao subitem 9.11 do Acórdão 2677/2018-TCU-Plenário:
	" (...) 
9.11. dar ciência à Advocacia-Geral da União e à Petrobras das condicionantes impostas ao compartilhamento de provas ao TCU em despacho exarado no dia 2/10/2018 pelo d. Juízo da 13ª Vara Federal de Curitiba, no âmbito da Petição nº 5054741-77.2015.4.04.7000/PR, bem como das seguintes premissas a serem aplicadas na execução da medida de arresto de bens, objeto do subitem 9.9 desta deliberação:
9.11.1. no âmbito do TC Processo 000.168/2016-5, deve-se dar preferência à cobrança da indenização dos responsáveis solidários que não são colaboradores;
9.11.2. os pagamentos efetuados no âmbito dos acordos de leniência e de colaboração, a título de ressarcimento de danos, multas de natureza indenizatória ou confiscos, podem ser considerados para amortização dos valores dos débitos imputados no TC Processo 000.168/2016-5 apurados contra os responsáveis colaboradores, desde que configurada a identidade dos fatos geradores e do cofre credor;
	(...) "
9.3. dar ciência desta deliberação aos embargantes e aos demais responsáveis;
9.4. encaminhar o presente processo à Secretaria de Recursos (Serur) para exame de admissibilidade dos demais recursos interpostos pelos responsáveis.

Embargos de declaração opostos em face de acórdão que apreciou tomada de contas especial constituída com o objetivo de apurar os indícios de dano ao erário verificados nas obras de construção das unidades de destilação atmosférica (UDA) e das unidades de hidrotratamento (UHDT) da Refinaria Abreu e Lima (Rnest).

Petróleo Brasileiro S.A.

3. Interessados/Responsáveis/Recorrentes:
3.1. Responsáveis: Agenor Franklin Magalhães Medeiros (XXX.787.575-XX); Consórcio Rnest - Conest (11.045.775/0001-08); Construtora Norberto Odebrecht S.A. (15.102.288/0001-82); Construtora OAS S.A. Em Recuperação Judicial (14.310.577/0001-04); César Ramos Rocha (XXX.752.091-XX); José Adelmário Pinheiro Filho (XXX.105.635-XX); José Sérgio Gabrielli de Azevedo (XXX.750.395-XX); Marcelo Bahia Odebrecht (XXX.956.235-XX); Márcio Faria da Silva (XXX.670.006-XX); Odebrecht Plantas Industriais e Participações S.A. (09.334.075/0001-83); Paulo Roberto Costa (XXX.612.879-XX); Pedro José Barusco Filho (XXX.145.708-XX); Renato de Souza Duque (XXX.515.167-XX); Rogério Santos de Araújo (XXX.916.527-XX); Venina Velosa da Fonseca (XXX.496.306-XX).

Augusto Nardes e Aroldo Cedraz.

13.1. Ministros presentes: José Mucio Monteiro (Presidente), Walton Alencar Rodrigues, Benjamin Zymler (Relator), Augusto Nardes, Aroldo Cedraz, Raimundo Carreiro, Ana Arraes e Vital do Rêgo.
13.2. Ministros que alegaram impedimento na Sessão: Augusto Nardes e Aroldo Cedraz.
13.3. Ministro-Substituto convocado: Augusto Sherman Cavalcanti.
13.4. Ministros-Substitutos presentes: Marcos Bemquerer Costa, André Luís de Carvalho e Weder de Oliveira.

Construtora OAS S/A

José Adelmario Pinheiro Filho e outros

César Ramos Rocha, Marcelo Bahia Odebrecht, Márcio Faria da Silva e Rogério Santos de Araújo

Construtora Norberto Odebrecht S/A

José Sérgio Gabrielli de Azevedo

BENJAMIN ZYMLER

Ministro Benjamin Zymler.

Trata-se de tomada de contas especial constituída em atendimento ao subitem 9.1 do Acórdão 2960/2015-TCU-Plenário, com o objetivo de apurar os indícios de dano ao erário verificados nas obras de construção das unidades de destilação atmosférica (UDA) e das unidades de hidrotratamento (UHDT) da Refinaria Abreu e Lima (Rnest) , no Estado de Pernambuco.
2.	Nesta etapa processual, são apreciados embargos de declaração opostos pelo Srs. José Sérgio Gabrielli de Azevedo, Agenor Franklin Magalhães Medeiros e José Adelmário Pinheiro Filho, bem como pela a Procuradora-Geral do Ministério Público junto ao Tribunal de Contas da União, em face do Acórdão 2677/2018-TCU-Plenário. O referido decisum foi proferido nos seguintes termos:
"ACORDAM os Ministros do Tribunal de Contas da União, reunidos em sessão do Plenário, ante as razões expostas pelo Relator, em:
9.1. com fundamento nos arts. 1º, inciso I, e 16, inciso III, alíneas "b", "c" e "d", e § 2º, ambos da Lei 8.443/1992 c/c os arts. 19, caput; e 23, inciso III, da mesma Lei, julgar irregulares as contas dos Srs. Pedro José Barusco Filho (987.145.70815) , Renato de Souza Duque (510.515.16749) , Paulo Roberto Costa (302.612.87915) , José Sérgio Gabrielli de Azevedo (042.750.39572) , Marcelo Bahia Odebrecht (487.956.23515) , Márcio Faria da Silva (293.670.00600) , Rogério Santos de Araújo (159.916.52791) , César Ramos Rocha (363.752.09153) , José Adelmário Pinheiro Filho (078.105.63572) e Agenor Franklin Magalhães Medeiros (063.787.57534) , bem como do Consórcio Rnest - Conest (11.045.775/0001-08) e das empresas Construtora OAS S.A., em Recuperação Judicial (14.310.577/000104) e Construtora Norberto Odebrecht S.A. (15.102.288/000182) ; condenando-os solidariamente ao pagamento das quantias a seguir especificadas, fixando-lhes o prazo de 15 (quinze) dias, a contar da notificação, para que comprovem, perante o Tribunal (art. 214, inciso III, alínea "a", do Regimento Interno do TCU) , o recolhimento da dívida aos cofres da Petróleo Brasileiro S.A., atualizada monetariamente e acrescida dos juros de mora, calculados a partir das datas discriminadas, até a data do recolhimento, na forma prevista na legislação em vigor, abatendo-se na oportunidade os valores já ressarcidos:
	Data da Ocorrência
	Débito (R$) 
	Data da Ocorrência
	Débito (R$) 
	Data da Ocorrência
	Débito (R$) 

	29/03/2010
	6.940.645,31
	04/11/2011
	106.955,38
	15/02/2013
	225.147,31

	29/03/2010
	21.627.747,03
	07/11/2011
	78.707,97
	20/02/2013
	72.437,96

	26/04/2010
	6.473.010,91
	14/11/2011
	868.983,37
	25/02/2013
	4.258.826,12

	30/04/2010
	759.546,47
	16/11/2011
	78.707,97
	25/02/2013
	13.336.237,54

	03/05/2010
	2.744.749,75
	17/11/2011
	408.276,72
	27/02/2013
	9.271,68

	25/05/2010
	1.995.660,18
	21/11/2011
	1.409,20
	01/03/2013
	8.379,85

	26/05/2010
	896.731,07
	24/11/2011
	7.449.586,69
	04/03/2013
	92.149,08

	11/06/2010
	13.591.243,54
	25/11/2011
	627.843,21
	04/03/2013
	29.736,15

	24/06/2010
	990.254,16
	25/11/2011
	8.485.993,72
	08/03/2013
	972.202,56

	24/06/2010
	1.171.160,74
	28/11/2011
	6.892.482,38
	13/03/2013
	530.403,27

	25/06/2010
	1.384.920,92
	30/11/2011
	636.131,93
	18/03/2013
	9.595,36

	22/07/2010
	2.399,95
	30/11/2011
	6.297.035,13
	27/03/2013
	2.909.863,55

	26/07/2010
	1.205.660,30
	01/12/2011
	2.583.798,40
	27/03/2013
	7.728.453,05

	27/07/2010
	22.109,26
	02/12/2011
	8.929,68
	01/04/2013
	210.582,04

	28/07/2010
	4.681.921,36
	02/12/2011
	1.852,01
	04/04/2013
	1.123.302,11

	02/08/2010
	1.639.805,75
	12/12/2011
	1.334.567,81
	24/04/2013
	4.334.083,11

	24/08/2010
	546.947,04
	15/12/2011
	874.634,01
	24/04/2013
	25.011.912,75

	24/08/2010
	1.460.247,62
	23/12/2011
	12.578,88
	25/04/2013
	968.707,71

	27/08/2010
	5.657.427,54
	26/12/2011
	21.044.252,56
	26/04/2013
	242,19

	30/08/2010
	124.822,24
	26/12/2011
	20.412.388,77
	26/04/2013
	63.577,08

	30/08/2010
	3.082.229,09
	28/12/2011
	8.192.072,44
	06/05/2013
	283.208,92

	31/08/2010
	126.719,08
	29/12/2011
	2.309.055,29
	08/05/2013
	21.153,85

	08/09/2010
	388.096,35
	29/12/2011
	18.101.537,84
	13/05/2013
	124.037,44

	24/09/2010
	2.184.418,00
	04/01/2012
	802.515,39
	20/05/2013
	159.178,96

	24/09/2010
	3.211.636,84
	04/01/2012
	2.582.932,26
	23/05/2013
	233.762,83

	27/09/2010
	1.716.579,06
	05/01/2012
	788.084,06
	24/05/2013
	358.257,91

	30/09/2010
	6.688.604,73
	05/01/2012
	86.133,04
	27/05/2013
	15.644.150,67

	15/10/2010
	93.388,80
	16/01/2012
	153.278,81
	27/05/2013
	9.505.836,07

	25/10/2010
	2.280.802,56
	18/01/2012
	281.996,29
	28/05/2013
	89.997,46

	25/10/2010
	2.917.290,28
	19/01/2012
	52.873,13
	07/06/2013
	237.662,38

	29/10/2010
	3.092.376,59
	19/01/2012
	10.101,10
	10/06/2013
	41.013,89

	01/11/2010
	1.981.234,15
	23/01/2012
	26.578,96
	10/06/2013
	77.750,56

	12/11/2010
	2.203,25
	24/01/2012
	6.818.499,84
	12/06/2013
	500.266,17

	23/11/2010
	2.817.143,82
	25/01/2012
	692,3
	24/06/2013
	1.778.673,18

	26/11/2010
	2.086.841,26
	25/01/2012
	1.965.651,02
	24/06/2013
	11.180.312,50

	29/11/2010
	2.623.826,60
	26/01/2012
	239.319,95
	28/06/2013
	6.234.854,03

	30/11/2010
	616.931,51
	26/01/2012
	11.679.713,36
	01/07/2013
	47.666,38

	30/11/2010
	1.601.693,46
	27/01/2012
	422.090,69
	03/07/2013
	61.590,79

	01/12/2010
	19.501,17
	30/01/2012
	383.332,03
	10/07/2013
	41.059,29

	02/12/2010
	457.576,69
	13/02/2012
	46.557,59
	15/07/2013
	689.017,02

	06/12/2010
	349.365,03
	14/02/2012
	2.198,52
	17/07/2013
	249.028,24

	06/12/2010
	719.744,75
	17/02/2012
	18.663,72
	23/07/2013
	12.420,86

	08/12/2010
	1.109.239,75
	24/02/2012
	8.471.099,64
	24/07/2013
	11.812,78

	23/12/2010
	674,7
	24/02/2012
	10.311.592,49
	29/07/2013
	4.423.301,18

	27/12/2010
	6.139.774,37
	27/02/2012
	649.333,90
	29/07/2013
	7.461.810,20

	27/12/2010
	6.840.333,17
	02/03/2012
	261.559,67
	30/07/2013
	4.614.258,28

	30/12/2010
	5.009.812,91
	05/03/2012
	69.428,93
	31/07/2013
	262,94

	30/12/2010
	13.909.272,41
	06/03/2012
	19.160,73
	06/08/2013
	2.662,69

	06/01/2011
	8.593,39
	19/03/2012
	683.049,30
	09/08/2013
	2.562.450,18

	21/01/2011
	4.583.945,97
	20/03/2012
	51.333,35
	14/08/2013
	40.289,76

	24/01/2011
	4.537.660,86
	21/03/2012
	22.228,53
	21/08/2013
	338.437,61

	24/01/2011
	3.093.534,25
	21/03/2012
	7.034.941,75
	22/08/2013
	298.266,58

	26/01/2011
	871.677,39
	26/03/2012
	8.600.791,47
	23/08/2013
	223.161,21

	27/01/2011
	783.020,90
	29/03/2012
	169.709,17
	26/08/2013
	194.975,89

	28/01/2011
	33.751,31
	29/03/2012
	12.774.220,63
	26/08/2013
	19.629.833,12

	31/01/2011
	133.552,91
	30/03/2012
	71.345,30
	28/08/2013
	38.350,12

	01/02/2011
	1.401.070,51
	09/04/2012
	199.577,58
	28/08/2013
	52.712,03

	15/02/2011
	867.811,90
	12/04/2012
	26.907,59
	09/09/2013
	134.072,30

	16/02/2011
	5,64
	12/04/2012
	365.596,49
	11/09/2013
	29.144,75

	21/02/2011
	24.936,53
	13/04/2012
	18.413,54
	12/09/2013
	29.867,90

	24/02/2011
	2.960.292,85
	13/04/2012
	1.219.849,91
	16/09/2013
	601,35

	24/02/2011
	3.026.563,23
	16/04/2012
	148.638,04
	17/09/2013
	67,27

	25/02/2011
	4.186,38
	18/04/2012
	269.769,88
	18/09/2013
	502,92

	28/02/2011
	1.082.450,77
	19/04/2012
	80.685,56
	24/09/2013
	1.517.987,93

	28/02/2011
	2.821.636,77
	24/04/2012
	16.807.099,67
	24/09/2013
	2.740.456,87

	09/03/2011
	131.362,56
	25/04/2012
	7.149.414,53
	03/10/2013
	482.006,69

	21/03/2011
	3.274.393,13
	30/04/2012
	323.971,86
	11/10/2013
	8.166,50

	25/03/2011
	1.080.390,51
	02/05/2012
	179.159,67
	11/10/2013
	113.791,24

	28/03/2011
	2.171.475,56
	23/05/2012
	93.472,30
	14/10/2013
	344,26

	30/03/2011
	7.718.394,92
	23/05/2012
	149.899,61
	14/10/2013
	15.241.503,84

	31/03/2011
	2.884.266,69
	24/05/2012
	607.897,99
	17/10/2013
	41.085,85

	01/04/2011
	141.072,01
	25/05/2012
	6.033.984,39
	18/10/2013
	49.212,15

	04/04/2011
	1.975.322,94
	25/05/2012
	1.095.977,25
	25/10/2013
	2.059.543,22

	11/04/2011
	342.195,18
	28/05/2012
	488.982,39
	25/10/2013
	35.200.220,49

	25/04/2011
	3.881.272,31
	28/05/2012
	15.489.327,90
	28/10/2013
	1.005,19

	25/04/2011
	2.162.947,55
	01/06/2012
	885.030,05
	07/11/2013
	316.477,90

	29/04/2011
	6.016.061,50
	11/06/2012
	477.097,25
	13/11/2013
	1.494,67

	02/05/2011
	5.969,53
	13/06/2012
	279.484,58
	14/11/2013
	216,71

	03/05/2011
	624.208,49
	15/06/2012
	62.794,00
	19/11/2013
	2.314,75

	04/05/2011
	29.981,60
	18/06/2012
	114.578,71
	25/11/2013
	2.343.771,32

	04/05/2011
	1.622.242,97
	25/06/2012
	9.863.372,45
	25/11/2013
	35.045.963,32

	05/05/2011
	99.938,68
	25/06/2012
	17.871.756,78
	29/11/2013
	23.973,13

	05/05/2011
	2.336.246,49
	27/06/2012
	101.751,92
	11/12/2013
	331.126,22

	06/05/2011
	633,06
	28/06/2012
	219.087,99
	11/12/2013
	45.058,88

	09/05/2011
	355.728,10
	29/06/2012
	454.740,50
	16/12/2013
	10.165,51

	09/05/2011
	3.037.859,78
	05/07/2012
	66.963,51
	25/12/2013
	19.386.999,09

	11/05/2011
	20.961,59
	06/07/2012
	31.990,84
	21/01/2014
	301.377,65

	13/05/2011
	129.190,01
	12/07/2012
	817.612,37
	22/01/2014
	19.217,27

	16/05/2011
	128.235,30
	19/07/2012
	1.911.886,13
	24/01/2014
	6.166.650,77

	18/05/2011
	97.978,59
	23/07/2012
	860.924,12
	24/01/2014
	7.142.282,70

	25/05/2011
	4.455.636,83
	25/07/2012
	4.585.745,94
	27/01/2014
	249.070,08

	25/05/2011
	2.269.857,10
	25/07/2012
	16.890.873,92
	30/01/2014
	0,17

	26/05/2011
	383.172,29
	26/07/2012
	241.906,53
	30/01/2014
	1.704,74

	30/05/2011
	4.357.448,91
	26/07/2012
	1.095.532,71
	06/02/2014
	860,41

	02/06/2011
	599.801,02
	27/07/2012
	33.934,97
	11/02/2014
	74.862,10

	06/06/2011
	608.387,84
	30/07/2012
	295.567,63
	18/02/2014
	18.222,26

	07/06/2011
	7.490,30
	08/08/2012
	2.111.614,67
	24/02/2014
	611.609,89

	09/06/2011
	415,96
	09/08/2012
	272.922,45
	24/02/2014
	12.720.737,55

	10/06/2011
	5.751,76
	20/08/2012
	27.149,18
	05/03/2014
	71.015,28

	13/06/2011
	1.368.413,33
	21/08/2012
	235.350,92
	17/03/2014
	900,79

	17/06/2011
	3.906.316,55
	22/08/2012
	7.976,18
	17/03/2014
	17.031,02

	20/06/2011
	37.494,96
	24/08/2012
	3.765.759,58
	24/03/2014
	275.669,00

	24/06/2011
	2.621.497,53
	24/08/2012
	17.228.874,63
	27/03/2014
	574.732,22

	24/06/2011
	9.145.339,22
	27/08/2012
	33.238,54
	27/03/2014
	5.373.198,37

	27/06/2011
	805.785,18
	30/08/2012
	693.732,73
	28/03/2014
	1.399.881,81

	28/06/2011
	507.262,92
	10/09/2012
	13.965,43
	24/04/2014
	567.357,46

	29/06/2011
	6.260,01
	17/09/2012
	1.668,31
	24/04/2014
	9.777.284,03

	30/06/2011
	716.627,04
	17/09/2012
	13.102,04
	28/04/2014
	650,62

	06/07/2011
	4.456.209,22
	20/09/2012
	15.755,43
	30/04/2014
	358.159,97

	14/07/2011
	917.364,42
	24/09/2012
	1.556.507,22
	08/05/2014
	56.046,69

	22/07/2011
	11.502,85
	24/09/2012
	8.354.820,32
	26/05/2014
	1.850.159,70

	25/07/2011
	10.082.292,22
	25/09/2012
	7.305,72
	26/05/2014
	6.643.426,28

	26/07/2011
	1.925.077,69
	01/10/2012
	31.974,12
	24/06/2014
	128.872,23

	01/08/2011
	2.297.055,96
	01/10/2012
	603.786,06
	24/06/2014
	6.637.424,67

	05/08/2011
	6.114,73
	02/10/2012
	176,76
	26/06/2014
	1.403.530,58

	08/08/2011
	1.605.038,71
	03/10/2012
	225.538,96
	27/06/2014
	107.891,47

	12/08/2011
	900.392,91
	05/10/2012
	100.317,96
	30/06/2014
	332.418,95

	15/08/2011
	3.980.660,49
	16/10/2012
	228,16
	02/07/2014
	7.886.147,28

	15/08/2011
	141.296,91
	17/10/2012
	2.877,53
	03/07/2014
	156.354,33

	23/08/2011
	1.986,48
	18/10/2012
	69.122,94
	15/07/2014
	108.374,78

	23/08/2011
	308,07
	19/10/2012
	17.402,97
	23/07/2014
	513.576,65

	24/08/2011
	4.241.785,60
	22/10/2012
	65.939,76
	25/07/2014
	157.875,02

	24/08/2011
	7.912.739,92
	25/10/2012
	3.690.720,01
	25/07/2014
	10.670.657,15

	25/08/2011
	1.085.041,44
	25/10/2012
	11.412.939,81
	25/08/2014
	496.755,33

	25/08/2011
	325.587,02
	26/10/2012
	5.472,19
	25/08/2014
	8.959.512,08

	26/08/2011
	10.061.235,43
	26/10/2012
	1.860.755,51
	01/09/2014
	441,82

	29/08/2011
	1.488.549,11
	29/10/2012
	514.981,14
	03/09/2014
	19.708,17

	30/08/2011
	731,98
	01/11/2012
	437,5
	15/09/2014
	142.162,26

	31/08/2011
	785.317,67
	05/11/2012
	40.389,38
	24/09/2014
	287.838,89

	01/09/2011
	31.053,21
	07/11/2012
	85.337,21
	24/09/2014
	5.218.798,05

	05/09/2011
	897.902,07
	14/11/2012
	80.433,01
	25/09/2014
	2.777,13

	06/09/2011
	40.240,19
	16/11/2012
	14.179,76
	22/10/2014
	19.940,25

	08/09/2011
	15.638,82
	19/11/2012
	430.866,33
	24/10/2014
	9.456,67

	15/09/2011
	9.565,59
	22/11/2012
	10.043,37
	27/10/2014
	489.706,21

	16/09/2011
	28.696,76
	26/11/2012
	3.297.240,53
	27/10/2014
	8.527.103,38

	19/09/2011
	4.488,87
	26/11/2012
	20.393.995,72
	24/11/2014
	275.055,97

	26/09/2011
	7.101.020,08
	29/11/2012
	48.413,92
	24/11/2014
	6.635.887,54

	26/09/2011
	3.956.059,26
	30/11/2012
	203.303,64
	25/11/2014
	97.479,77

	28/09/2011
	8.272.524,23
	05/12/2012
	263.131,61
	10/12/2014
	4.394,56

	29/09/2011
	22.991,46
	06/12/2012
	100.091,59
	24/12/2014
	88.772,85

	29/09/2011
	2.952.036,81
	14/12/2012
	42.945,77
	26/12/2014
	330.159,59

	30/09/2011
	100.226,29
	21/12/2012
	26.080,22
	29/12/2014
	3.835.755,33

	03/10/2011
	31.189,66
	26/12/2012
	18.500.692,18
	05/01/2015
	753.035,70

	03/10/2011
	20.059,33
	26/12/2012
	22.798.842,68
	26/01/2015
	834.959,56

	14/10/2011
	5.936,11
	02/01/2013
	6.985.769,37
	26/01/2015
	3.795.041,07

	20/10/2011
	8.314,19
	07/01/2013
	4.165,02
	27/01/2015
	15.859,99

	24/10/2011
	108.849,62
	14/01/2013
	1.065.136,66
	18/02/2015
	813,45

	25/10/2011
	938.592,18
	14/01/2013
	30.093,14
	18/02/2015
	1.613.574,45

	25/10/2011
	8.027.359,44
	15/01/2013
	43.344,52
	24/02/2015
	8.800,41

	26/10/2011
	7.285.466,83
	18/01/2013
	2.208.634,34
	25/02/2015
	15.264,41

	27/10/2011
	370.461,11
	18/01/2013
	15.052.432,51
	24/03/2015
	384.710,47

	28/10/2011
	2.259.409,16
	21/01/2013
	548.708,27
	24/03/2015
	1.243.334,99

	31/10/2011
	223.564,75
	24/01/2013
	3.911.899,12
	08/04/2015
	931,46

	01/11/2011
	2.430.169,89
	25/01/2013
	122.053,20
	06/05/2015
	148,11

	03/11/2011
	128.945,73
	25/01/2013
	18.673,96
	13/07/2015
	71.299,74

	03/11/2011
	3.164.109,28
	28/01/2013
	299.543,73
	26/02/2016
	34.163,17

9.2. com fundamento nos arts. 1º, inciso I, 16, inciso III, alínea "b" da Lei 8.443/1992 c/c os arts. 19, parágrafo único, e 23, inciso III, da mesma Lei, julgar irregulares as contas da Sra. Venina Velosa da Fonseca (550.496.30606) por, na condição de Gerente Executiva de Abastecimento, ter proposto o refazimento da Licitação-convite mantendo os convites para as mesmas empresas convidadas no certame anterior, conforme Documentos Internos do Sistema Petrobras - DIP Engenharia 000151/2009 e 000154/2009, facilitando a prática de conluio entre os licitantes, o que resultou na formalização dos Contratos 0800.0053456.09.2 (UDA-Rnest) e 0800.0055148.09.2 (UHDT-Rnest) com sobrepreço e consequente superfaturamento, em descumprimento ao item 5.6.2 do Decreto 2.745/1998;
9.3. aplicar à Sra. Venina Velosa da Fonseca (550.496.30606) a multa prevista no art. 58, incisos I e II, da Lei 8.443/1992, no valor de R$ 59.988,01 (cinquenta e nove mil, novecentos e oitenta e oito reais e um centavo) , fixando-lhe o prazo de 15 (quinze) dias, a contar da notificação, para comprovar, perante o Tribunal (art. 214, inciso III, alínea "a", do Regimento Interno) , o recolhimento da dívida aos cofres do Tesouro Nacional, atualizada monetariamente desde a data do presente acórdão até a do efetivo recolhimento, se for paga após o vencimento, na forma da legislação em vigor;
9.4. aplicar aos responsáveis abaixo indicados a multa prevista no art. 57 da Lei 8.443/1992, nos valores a seguir discriminados, fixando-lhes o prazo de 15 (quinze) dias, a contar da notificação, para comprovarem, perante o Tribunal, o recolhimento das dívidas ao Tesouro Nacional, sob pena de cobrança judicial dos valores atualizados monetariamente, na forma da legislação em vigor, desde a data deste acórdão até a do efetivo recolhimento, se forem pagas após o vencimento: 
	Responsável
	Valor da Multa

	José Sérgio Gabrielli de Azevedo
	R$ 10.000.000,00

	Renato de Souza Duque
	R$ 10.000.000,00

	José Adelmário Pinheiro Filho
	R$ 10.000.000,00

	Agenor Franklin Magalhães Medeiros
	R$ 10.000.000,00

	Construtora OAS S.A., em Recuperação Judicial
	R$ 1.000.000.000,00

9.5. considerar graves as infrações cometidas pelos Srs. José Sérgio Gabrielli de Azevedo, José Adelmário Pinheiro Filho e Agenor Franklin Magalhães Medeiros;
9.6. nos termos do art. 60 da Lei 8.443/1992, inabilitar os Srs. José Sérgio Gabrielli de Azevedo, José Adelmário Pinheiro Filho e Agenor Franklin Magalhães Medeiros para o exercício de cargo em comissão ou função de confiança no âmbito da administração pública por um período de 8 (oito) anos;
9.7. autorizar, desde logo, nos termos do art. 28, inciso II, da Lei 8.443/1992, a cobrança judicial das dívidas caso não atendidas as notificações;
9.8. encaminhar cópia desta deliberação ao Procurador-Chefe da Procuradoria da República no Estado de Pernambuco, nos termos do § 3º do art. 16 da Lei 8.443/1992; 
9.9. por intermédio do Ministério Público junto ao Tribunal de Contas da União, solicitar à empresa Petróleo Brasileiro S.A., por meio dos seus advogados e com o auxílio da Advocacia-Geral da União, as medidas necessárias ao arresto dos bens dos responsáveis julgados em débito, nos termos do art. 61 da Lei 8.443/1992;
9.10. na execução da medida acima, solicitar à Petrobrás e à Advocacia-Geral da União que formulem pedido perante a 1ª Vara de Falências e Recuperações Judiciais do Foro Central Cível da Comarca de São Paulo com vistas a salvaguardar as medidas de constrição patrimonial contra a Construtora OAS S.A.;
9.11. dar ciência à Advocacia-Geral da União e à Petrobrás das condicionantes impostas ao compartilhamento de provas ao TCU em despacho exarado no dia 2/10/2018 pelo d. Juízo da 13ª Vara Federal de Curitiba, no âmbito da Petição nº 5054741-77.2015.4.04.7000/PR, em particular das seguintes premissas a serem aplicadas na execução da medida de arresto de bens:
9.11.1. caso haja responsáveis solidários pelos danos, deve-se dar preferência à cobrança da indenização dos não-colaboradores;
9.11.2. os pagamentos efetuados no âmbito dos acordos de leniência e de colaboração, a título de multas ou confiscos, devem ser considerados para amortização dos valores das indenizações, se maiores, apuradas contra os responsáveis colaboradores;
9.12. dar ciência desta deliberação aos responsáveis, ao juízo da 1ª Vara de Falências e Recuperações Judiciais do Foro Central Cível da Comarca de São Paulo, ao juízo da 13ª Vara da Seção Judiciária do Distrito Federal e à Petróleo Brasileiro S.A.;
9.13. enviar cópia deste acórdão, acompanhado do relatório e do voto que o fundamentam, aos conselhos profissionais regional e nacional de engenharia para que possam avaliar a adoção de medidas que entenderem pertinentes;
9.14. com fulcro no art. 47 da Lei 8.443/1992 c/c o art. 41 da Resolução TCU 259/2014, determinar a instauração de processo apartado de Tomada de Contas Especial, a partir da extração de cópias das peças necessárias destes autos, com vistas à quantificação dos débitos da parcela de dano oriunda do pagamento indevido de lucro ilegítimo ao Consórcio Rnest-Conest;
9.15. determinar à SeinfraOperações que submeta ao Relator, no âmbito da tomada de contas especial a ser autuada, eventual proposta de citação dos responsáveis, ficando desde já autorizada a promover as diligências e inspeções que entender necessárias."
3.	A d. representante do Parquet opôs embargos declaratórios contra o citado Acórdão, alegando haver omissão e obscuridade no referido julgado. Transcrevo a seguir os principais tópicos da referida peça recursal:
"I - Do cabimento e tempestividade dos Embargos de Declaração
2.	Cabem os presentes embargos, em razão de omissão e obscuridade na redação do subitem 9.11.2 do Acórdão 2677/2018-TCU-Plenário, por meio do qual o Tribunal dá ciência à Advocacia-Geral da União e à Petrobrás de que, na execução da medida de arresto de bens, "os pagamentos efetuados no âmbito dos acordos de leniência e de colaboração, a título de multas ou confiscos, devem ser considerados para amortização dos valores das indenizações, se maiores, apuradas contra os responsáveis colaboradores". 
3.	O Voto condutor do referido Acórdão, ao tratar da obrigação de o colaborador ressarcir os prejuízos ao erário (parágrafos 151 a 162) , pontuou que eventuais ressarcimentos já efetuados pela empresa Odebrecht, uma das responsáveis no processo, no âmbito dos acordos de leniência com o MPF e a CGU/AGU, poderiam ser abatidos das dívidas imputadas pelo Tribunal, "desde que configurada a identidade dos fatos geradores". 
4.	Destarte, observa-se uma falta de compatibilidade entre as razões expressas no Voto, que autorizam abater o débito imputado pelo TCU dos valores de ressarcimento pactuados nos acordos de leniência pelo critério da identidade dos fatos geradores, e a parte dispositiva do Acórdão, que, no subitem 9.11.2, faz menção à amortização dos valores das indenizações com as "multas ou confiscos" eventualmente pagos pela responsável colaboradora nos seus acordos de leniência e de colaboração
5.	Portanto, justifica-se o cabimento dos presentes embargos declaratórios diante da omissão e obscuridade nos termos jurídicos que constaram da decisão, cuja interpretação poderá levar a equívocos na fase executiva da deliberação, comprometendo a satisfação do débito imputado pelo Tribunal, conforme será explanado. 
6.	Este recurso é tempestivo, uma vez que o prazo para sua interposição - de dez dias contados a partir do primeiro dia útil seguinte ao de sua publicação na imprensa oficial, nos termos do art. 183, inciso IV, c/c o art. 185 do Regimento Interno do TCU - expirará em 20/12/2018. 
 (...) 
III - Das razões e fundamentos dos Embargos de Declaração
13. 	O acórdão embargado condenou diversos responsáveis ao pagamento dos débitos que foram apurados como superfaturamento nos contratos examinados. A competência para processar e julgar as contas dos administradores e responsáveis que lidam com recursos públicos é extraída dos arts. 70 e 71, inciso II, da Constituição Federal. Desse modo, independe da atuação ou exercício de atribuições de qualquer outro órgão ou entidade que o Tribunal determine a restituição aos cofres públicos de valores desviados que resultem em prejuízo ao erário. 
14.	Com a incorporação dos novéis institutos do acordo de leniência e da colaboração premiada ao nosso ordenamento jurídico, sobre o mesmo fato ampliaram-se as espécies de sanções e os órgãos responsáveis por apurar condutas ilícitas e aplicar a legislação correlata para colaboradores e não colaboradores com o Estado. Esse contexto traz novas discussões quanto aos limites da atuação de cada órgão e sua interferência em relação aos demais. 
15.	O Tribunal de Contas da União já consolidou entendimento de que sua prerrogativa de apurar e julgar os responsáveis por danos ao erário, identificados em processos de controle externo, não colide e é autônoma em relação às competências dos demais órgãos em suas esferas de atribuições em relação ao mesmo fato, como o CADE, o Ministério Público Federal, o Ministério da Transparência e Controladoria-Geral da União e a Advocacia-Geral da União. Em síntese, por qualquer ângulo de interpretação que se adote, a competência condenatória do TCU em matéria de lesão aos cofres públicos é inarredável. 
16.	É importante que se diferencie a natureza jurídica das multas administrativas daquela do ressarcimento ao erário, decorrentes, ambas, da prática de condutas ilícitas. As multas possuem natureza sancionatória, sendo, no campo do Direito Administrativo, a penalidade mais usual aplicável em caso de violação de normas jurídicas. O ressarcimento, por outro lado, tem como propósito indenizar o dano ocasionado a uma pessoa pelo descumprimento de um dever jurídico, encontrando-se no campo da responsabilidade civil. No caso de dano ao erário, cabe ao responsável recompor o valor da lesão imposta aos cofres públicos, conforme apurado em processo administrativo específico.
17.	Desse conceito, é possível concluir que, diante de um mesmo fato gerador, poderão ser aplicadas multas previstas em leis diversas pelos órgãos legitimados em face do enquadramento do fato nas condutas ilícitas sob sua jurisdição. Essas multas não são excludentes entre si, nem são compensadas ou abatidas uma das outras, pois o efeito que se espera é que sirvam de sanção pela violação de bens jurídicos distintos, previstos em lei. Daí ser admitida a aplicação de várias multas em concomitância. Um mesmo ato ou fato pode caracterizar várias condutas ilícitas violadoras de bens protegidos normativamente, surgindo para cada uma a prerrogativa de uma sanção autônoma.
18.	Aliás, possui a mesma ratio o princípio da independência das instâncias, que permite a desvinculação entre as instâncias cível, penal e administrativa. Calcado nesse princípio, o TCU entende que sentenças proferidas no juízo cível não vinculam as decisões administrativas do Tribunal. De igual modo, somente fica impedida a responsabilização do agente no Tribunal nos casos de sentença absolutória no juízo criminal que reconheça a inexistência material do fato ou a negativa de autoria. 
19.	Por este motivo, um mesmo ato ilícito pode resultar na aplicação de sanções cumuladas por improbidade administrativa (Lei n.° 8.429/1992) , por infração contra a ordem econômica (Lei n.° 12.529/2011) , por lesão á administração pública prevista na lei anticorrupção (Lei n.° 12.846/2013) e pelo TCU no exercício do controle externo, conforme os arts. 57 e 58 da Lei n.° 8.443/1992. Ainda a cumulação poderia ser mais ampla, se o ato, por exemplo, fosse também infração ambiental ou de outras espécies. 
20.	Não há impedimento a que as multas sejam também cumuladas com outras sanções administrativas não pecuniárias. A lei de improbidade, por exemplo, prevê a possibilidade de suspensão dos direitos políticos e a proibição de contratar com o Poder Público ou receber benefícios ou incentivos fiscais ou creditícios. A lei anticorrupção prevê a publicação extraordinária da decisão condenatória em meios de comunicação de grande circulação, enquanto a Lei Orgânica do TCU prevê a inidoneidade do licitante fraudador para participar de licitação na Administração Pública Federal e a inabilitação de responsável para o exercício de cargo em comissão ou função de confiança no âmbito da Administração Pública. 
21.	No caso de ressarcimento do dano ao erário, a lógica se altera. Sob pena de enriquecimento ilícito da Administração, e pelo princípio do non bis in idem, não pode o responsável ser duplamente instado a reparar o dano integral pelo mesmo fato ilícito. Tal constatação não impossibilita que dois órgãos conduzam processos paralelos de apuração do mesmo dano. Ocorre, por exemplo, quando há persecução de ressarcimento pela mesma irregularidade mediante uma ação civil pública no Judiciário e uma tomada de contas especial no TCU. O importante é que, existindo dois títulos executivos relativos ao mesmo fato, na execução do segundo título seja deduzido o valor pago no primeiro. Desse modo, condenações distintas de ressarcimento não são cumuláveis. 
22.	Estabelecida a diferença entre multa e ressarcimento, passa-se à análise do acórdão embargado. No Voto condutor do Acórdão, no ponto de interesse destes embargos, foi rebatida a alegação da empresa Odebrecht de que o Acordo de Leniência que ela celebrou com o MPF lhe daria quitação plena pelos fatos irregulares abrangidos por sua colaboração. O argumento do Voto foi de que "o superfaturamento não está dentre os fatos irregulares admitidos pela empresa nem está abrangido no escopo do referido ajuste", e que o acordo "não pode ser oposto a terceiros, visto que o TCU não aderiu aos seus termos nem está utilizando absolutamente nenhuma prova fornecida em decorrência do referido acordo neste processo".
23.	O Voto também apresenta como argumento o entendimento expresso na Nota Técnica da 5.a Câmara de Coordenação e Revisão do MPF (5.a CCR) , de que a leniência não dá quitação às empresas e não tem como objetivo a obtenção de ressarcimento integral do dano, embora possa haver recuperação parcial com adiantamento do dano devido. Conforme o próprio MPF, a reparação integral do dano não configura espécie de sanção, sendo obrigação ex lege. 
24.	De fato, a competência do TCU para condenar em débito empresas ou pessoas fisicas não fica suprimida quando os responsáveis firmam acordos de leniência ou colaboração premiada com outros órgãos acerca das mesmas irregularidades. É o que se lê do art. 16, § 3º, da Lei Anticorrupção, que diz que o acordo de leniência não exime a pessoa jurídica da obrigação de reparar integralmente o dano causado. 
25.	No caso da Odebrecht, o Voto chega a idêntica conclusão a propósito do acordo de leniência que a empresa fez com o Ministério da Transparência e Controladoria-Geral da União (CGU) e a Advocacia-Geral da União (AGU) , afirmando que esse ajuste produziu efeitos somente nas ações de improbidade e nos processos administrativos de competência da União a cargo da AGU/CGU em face da empresa, o que mantém preservada a competência constitucional do TCU para quantificar e imputar prejuízos adicionais ao erário. 
26.	Para o exame destes embargos, é relevante verificar a composição dos valores a serem ressarcidos pela Odebrecht nos termos do acordo de leniência celebrado pela empresa com a CGU/AGU. Conforme informado no Voto (parágrafo 160) , do valor a ser ressarcido, R$ 1,3 bilhão correspondem ao lucro obtido indevidamente pela empresa, R$ 900 milhões correspondem à restituição a título de propina e R$ 442 milhões correspondem à multa administrativa prevista na Lei Anticorrupção. Ao contrário do acordo da empresa com o MPF, o acordo com a CGU/AGU discrimina cada uma das parcelas. 
27.	Ao concluir o tópico que tratou da obrigação de o colaborador ressarcir os prejuízos ao erário, o Relator faz a seguinte consideração (parágrafo 161 do Voto) : "Avalio que na fase de cobrança executiva desta tomada de contas especial eventuais ressarcimentos efetuados pela Odebrecht em face dos acordos de leniência com o MPF e com a CGU/AGU poderão ser utilizados para abatimento das dívidas ora imputadas, desde que configurada a identidade dos fatos geradores". Portanto, o sentido do Voto é de permitir que o débito imputado pelo TCU seja abatido das parcelas de ressarcimento que a empresa venha a efetuar por força dos acordos de leniência celebrados. 
28.	Desses fundamentos e fatos, há que ser distinguidas no acordo de leniência da Odebrecht com a CGU/AGU as parcelas de multa e ressarcimento. Como a aplicação de multa sancionatória por distintos órgãos é independente e acumulável, não faz sentido abater um débito de uma multa, se a natureza do primeiro é de ressarcimento civil. 
29.	No caso da Odebrecht, conforme visto, do valor acordado com a CGU/AGU no acordo de leniência, R$ 2,2 bilhões correspondem a ressarcimento (R$ 1,3 bilhão + R$ 900 milhões) e R$ 442 milhões correspondem à multa da Lei n.° 12.846/2013. O débito do item 9.1 do Acórdão 2677/2018-TCU-Plenário, atualizado monetariamente e acrescido dos juros de mora, apenas pode ser abatido do valor do ressarcimento do acordo, excluindo-se a multa dessa compensação. 
30.	O parágrafo 161 do Voto, já mencionado, é claro ao afirmar que na fase de cobrança executiva eventuais ressarcimentos efetuados pela Odebrecht em face dos acordos de leniência com o MPF e com a CGU/AGU poderão ser utilizados para abatimento das dívidas, desde que configurada a identidade dos fatos geradores. O sentido que se deve atribuir ao comando é nítido, ou seja, apenas o que é ressarcimento pode ser utilizado para abatimento do débito imposto pelo Tribunal, e não o valor da multa da leniência. 
31.	Quanto à identidade de fatos geradores, não há dúvida de que os processos no TCU vêm tratando das mesmas práticas e contratos fraudados cujas provas de irregularidade estão no escopo das leniências com o MPF e a CGU/AGU. No acórdão embargado, a Odebrecht foi uma das condenadas solidárias, de modo que poderá, na execução, pleitear abatimento do débito dos valores pagos com base em seus acordos. Não é demais lembrar que futuras condenações de tomadas de contas especiais em tramitação no TCU de outros contratos com fraude abarcarão a mesma questão. 
32.	A omissão e a obscuridade que fundamentam este recurso residem no fato de que, nos termos como redigido o subitem 9.11.2 do acórdão embargado, pode-se chegar a uma conclusão diferente da que foi ventilada no Voto. Conforme o texto do aludido subitem, impõe-se como premissa a ser aplicada na execução da medida de arresto de bens, que "os pagamentos efetuados no âmbito dos acordos de leniência e de colaboração, a título de multas ou confiscos devem ser considerados para amortização dos valores das indenizações, se maiores, apuradas contra os responsáveis colaboradores". 
33.	A redação do subitem 9.11 do Acórdão 2677/2018-TCU-Plenário, de ciência à Advocacia Geral da União e à Petrobrás de seus termos, reproduz as condicionantes impostas ao compartilhamento de provas com o TCU, em despacho exarado no dia 2/10/2018 pelo d. Juízo da 13.ª Vara Federal de Curitiba, no âmbito da Petição n° 5054741-77.2015.4.04.7000/PR, em particular das premissas a serem aplicadas na execução da medida de arresto de bens. 
34.	Mesmo tendo tais condicionantes sido impostas por despacho judicial, entende-se que sua interpretação deve guardar harmonia com as competências e prerrogativas do TCU e manter coerência com a argumentação desenvolvida no Voto condutor do Acórdão. A leitura mais apropriada da decisão judicial à luz do caso tratado nesta tomada de contas é a de que se pode amortizar o valor da indenização, entendida como o débito imputado no acórdão, dos pagamentos efetuados no âmbito dos acordos de leniência e de colaboração a título de ressarcimentos, mas não de multas. 
35.	O próprio texto do subitem 9.11.2, ao afirmar que "devem ser considerados" os pagamentos dos acordos para amortização de indenizações, não explicitou a forma como essa amortização deve ser efetuada, não impondo regra taxativa. A razão subjacente à amortização é evitar a dupla condenação do responsável ao ressarcimento, quando imposto por distintos órgãos pelo mesmo dano. No entanto, é necessário esclarecer de que modo o arresto de bens deve ser executado. 
36.	Portanto, para superar a omissão apontada no subitem 9.11.2 do julgado ora embargado, pugna-se para que se esclareça como o arresto de bens deve ser conduzido pelos executores do acórdão, visando manter a coerência lógica do ordenamento, com a distinção entre multa e ressarcimento. Nesse sentido, entende-se que o subitem 9.11.2 do Acórdão 2677/2018-TCU-Plenário deve ser reavaliado para que fique esclarecida a possibilidade de amortização do débito apenas em relação às parcelas dos acordos de leniência e de colaboração relativas ao ressarcimento do dano, excluídas as multas. 
37.	Observe-se que o subitem 9.11 trata de ciência de caráter geral à Advocacia-Geral da União e à Petrobrás. Assim, ele é aplicado não apenas à Odebrecht, mas também aos demais condenados em solidariedade que tenham celebrado acordos com outras instituições.	
IV - Do pedido
38.	Diante do exposto, esta Representante do Ministério Público de Contas, com amparo no art. 34, § 1º da Lei n.° 8.443/1992 c/c o art. 287, § 1º, do R1TCU, requer que o Tribunal de Contas da União conheça dos presentes Embargos de Declaração para, no mérito, dar-lhes provimento, de modo a suprir a omissão e a obscuridade verificadas no subitem 9.11.2 do Acórdão 2677/2018-TCU-Plenário, quanto à necessidade de esclarecer que os pagamentos efetuados no âmbito dos acordos de leniência e de colaboração devem ser considerados para amortização dos valores das indenizações fixadas pelo TCU apenas quanto às parcelas de ressarcimento, e não de multa, apuradas contra os responsáveis colaboradores."
4.	Por sua vez, o Sr. José Sérgio Gabrielli de Azevedo embargou o Acórdão 2677/2018-TCU-Plenário carreando os seguintes argumentos em sua defesa:
a) a decisão combatida foi omissa no sentido de que a condenação do embargante ocorreu sem descrição dos atos irregulares que lhe foram atribuídos, sem indicação de que meios probatórios considerados aptos a demonstrar sua culpa e sem qualquer justificativa de direito que conduzisse à imputação das penas aplicadas;
b) em rara inobservância do princípio do devido processo legal, o TCU teria se limitado a retomar as afirmações genéricas do Ministério Público de Contas, de forma que o fundamento estaria na própria acusação;
c) o ônus probatório continua a pesar sobre a acusação, sendo inválido o voto condutor, que simplesmente adotou os fundamentos do acórdão anterior, que, por seu turno, acusou o jurisdicionado e instaurou o procedimento contraditório desta Tomada de Contas Especial;
d) assim, seria um círculo argumentativo, cuja base supostamente estaria no ato anterior, mas que na verdade é vazio de fundamentação;
e) o acórdão original não trouxe nenhuma acusação clara;
f) o voto condutor do Acórdão 2109/2016-TCU-Plenário afirmou que o Sr. José Sérgio Gabrielli de Azevedo sempre esteve ciente das gravíssimas irregularidades em curso no empreendimento, tendo negligenciado e se omitido de tomar as medidas cabíveis diante dos diversos apontamentos do TCU, mas, salvo melhor juízo, não haveria quaisquer elementos que comprovem essa ciência;
g) portanto, inexistiria qualquer elemento probatório que indicasse (seja no Acórdão 2.109/2016 ou no Acórdão 2667/2018-TCU-Plenário) a ciência de Sérgio Gabrielli acerca de irregularidades nos contratos que são objeto desta TCE;
h) o acórdão recorrido contém condenação que seria baseada simplesmente na convicção do Ministro Relator, e não em provas;
i) existiria contradição ao afirmar que "Sérgio Gabrielli era ciente de que teria havido superfaturamento na RNEST pelo fato de que o requerimento de criação de uma CPI indicava a suspeita de que teria havido superfaturamento nessa obra";
j) na verdade, o acórdão embargado teria adotado a premissa de que a mera existência de acusação no requerimento de abertura de uma CPI deveria ser considerada prova da ocorrência de superfaturamento, o que seria um fundamento inválido;
k) tanto é assim que, no âmbito da Operação Lava Jato, o MPF, de posse de todas as informações disponíveis, não cogitou a responsabilização do embargante por atos que foram praticados por Paulo Roberto Costa, que indicou inclusive ter recebido pagamentos ilícitos para promover tal atuação;
l) o embargante foi Presidente da Petrobrás apenas até o segundo trimestre de 2012, mas as apurações se referem a período que teve interseção de apenas dois anos com sua presidência;
m) desse modo, mais da metade dos valores apurados seriam referentes a período em que o jurisdicionado não era mais presidente da Petrobras;
n) na parte remanescente, a responsabilidade da presidência seria apenas de supervisão geral, passando por várias instâncias hierarquicamente abaixo da Diretoria;
o) A RNEST é uma empresa independente organizada na forma de sociedade anônima, com Conselho de Administração e Diretoria próprias, órgãos dos quais o jurisdicionado nunca fez parte;
p) houve omissão no dever de fundamentar a condenação por obstrução de investigação, pois a decisão embargada afirmou genericamente que houve obstrução a outras auditorias, citando alguns processos, mas sem esclarecer em nenhum momento os elementos desses processos que comprovariam uma atuação dolosa de Sérgio Gabrielli;
q) houve contradição quando o voto condutor do acórdão recorrido afirmou que teria ocorrido obstrução com relação ao TC Processo 009.832/2010-6, pois a decisão que julgou esse processo rejeitou explicitamente a acusação de obstrução, visto que a própria unidade técnica afirmou que considerava o indicio de obstrução "elidido pelo fato de que as informações requisitadas foram fornecidas e analisadas e as razões de justificativas acatadas pelo Tribunal" (Acórdão 1633/2018-TCU-Plenário) ;
r) idêntica distorção ocorre na citação do TC Processo 009.830/2010-3, em que o rejeitou-se a proposta de imposição de multa por obstrução aos trabalhos, secundando expressamente a abordagem adotada pelo Exmo. Sr. Rel. Min. José Múcio Monteiro no Acórdão 791/2012-TCU-Plenário;
s) questiona também a citação do apontamento de obstrução no TC Processo 012.194/2009-9, visto que no Acórdão 2218/2009-TCU-Plenário, esta Corte de Contas teria acolhido o argumento da Petrobrás de que era inadequado enviar informações de uma licitação em curso;
t) o precedente indicado para a condenação do jurisdicionado por obstrução da fiscalização no TC Processo 010.546/2009-4 (item 9.1 do Acórdão 2863/2016-TCU-Plenário) foi tornado nulo em virtude do acolhimento do Recurso de Reexame interposto pelo ora embargante, nos termos do Acórdão 2867/2018-TCU-Plenário;
u) torna-se, pois, evidente que a pretensa demonstração de que Sérgio Gabrielli teria praticado diversos atos omissivos e comissivos de obstrução da fiscalização do TCU tomou como base uma série de processos em que todas as acusações de obstrução foram rejeitadas;
v) existiria, portanto, contradição evidente entre a fundamentação da aplicação de multa por obstrução da fiscalização e os fatos e argumentos jurídicos que compõem a instrução probatória deste processo, além de existir uma omissão no dever de fundamentar a imposição dessa penalidade, visto que os argumentos aduzidos são baseados em decisões anuladas e em imputações da unidade técnica que foram rejeitadas pelo Plenário do Tribunal; e
x) houve também omissão na caracterização de conduta grava, que ensejou a  aplicação da pena de inabilitação para o exercício de função pública, pois seria claro que todas as acusações que foram feitas a ele são de atos culposos, voltados a garantir os interesses da companhia e sem qualquer acusação de favorecimento ou benefício pessoal.
5.	O Sr. José Sérgio Gabrielli de Azevedo, ainda aduziu que houve omissão na condenação dos responsáveis colaboradores, entendendo ser "preciso que os responsáveis em regime de colaboração sejam condenados, mesmo que essa condenação venha a ser suspensa pelo regime. É por todos sabido que afirmações falsas ou omissas geram a anulação desse regime e que algumas das colaborações foram suspensas.". 
6.	O embargante prossegue afirmando que "caso essa essa Eg. Corte de Contas deixe de condenar essas pessoas, a suspensão da colaboração exigiria um novo processo e uma nova decisão condenatória, o que seria uma solução pouco razoável.". Defende, portanto, que os colaboradores sejam condenados, porém, com suspensão da execução. No seu entender seria uma solução mais adequada porque evitaria a duplicidade dos processos e faria com que os colaboradores tenham interesse em esclarecer devidamente as situações abordadas no processo.
7.	De forma a justificar o interesse processual na condenação de terceiros, o embargante argumenta:
"Caso eles sejam condenados, ainda que com a suspensão da aplicação da penalidade, eles podem se interessar em apresentar defesas que esclareçam devidamente os fatos. 
Para que sejam responsabilizados inocentes, como é o caso do embargante, a falta de interesse dos colaboradores premiados de apresentarem os devidos esclarecimentos neste processo representa uma limitação das possibilidades de defesa. Caso eles sejam condenados, ainda que com a suspensão da aplicação da penalidade, eles podem se interessar em apresentar defesas que esclareçam devidamente os fatos."
8.	Diante do exposto, o Sr. José Sérgio Gabrielli de Azevedo pleiteia o acolhimento dos presentes embargos de forma que o recorrente seja excluído do presente processo e suas contas aprovadas, ou que ao menos sejam supridas as omissões apontadas. Adicionalmente requer que sejam anuladas a condenação por obstrução dos trabalhos de fiscalização e a caracterização de "conduta grave" que ensejou a aplicação da penalidade inabilitação para o exercício de cargo em comissão ou de função de confiança no âmbito da administração pública.
9.	Requer ainda que seja suprida a omissão decorrente da não condenação dos responsáveis que são delatores na Operação Lava Jato, substituindo-se essa não condenação por uma condenação com suspensão de efeitos.
10.	Por fim, os Srs. Agenor Franklin Magalhães Medeiros e José Adelmário Pinheiro Filho apresentaram embargos declaratórios de teor semelhante (peças 392 e 394) , aduzindo haver omissões no Acórdão 2677/2018-TCU-Plenário em razão dos seguintes fatos:
a) o voto-condutor da referida decisão não teria analisado de forma individual e pormenorizada as alegações de defesa apresentadas pelos embargantes;
b) não teria havido a indicação mínima pelo acórdão embargado dos motivos que ensejaram a não aplicação do sobrestamento previsto no art. 11 da Lei 8.443/92 ao presente caso ou, ainda, dos elementos acostados à presente Tomada de Contas que permitiriam concluir pela existência de responsabilidade do ora embargante;
c) que a Advocacia-Geral da União ajuizou ação de improbidade administrativa tendo por objeto especifico a apuração de improbidade e imputação de responsabilidade a partir dos "danos materiais causados pela atuação do Cartel, assim como aos proveitos econômicos auferidos pelos réus em obras realizadas na Refinaria Getúlio Vargas (REPAR) , Refinaria Abreu e Lima (RNEST) , Gasoduto Pilar-Ipojuca e Gasoduto GL Duto Urucu-Coari".
d) assim, entre a presente tomada de contas e a citada ação de improbidade administrativa há uma relação entre continente e conteúdo, sendo certo que no âmbito judicial haverá amplo contraditório, ampla defesa e produção de provas que não se mostrariam viáveis nesta sede de contas, notadamente porque se trata de apuração em que o peticionante foi integrado tardiamente;
e) a situação autorizaria o sobrestamento do julgamento ou da apreciação deste processo, em razão da judicialização do mesmo objeto, com contornos mais amplos, pela União;
f) haveria a necessidade de demonstração, mediante relação causal, da atuação dos responsáveis no caso concreto, nos limites dos contratos individualizados sob apuração, para que se pudesse cogitar sua responsabilização;
g) as funções exercidas pelos embargantes à época dos fatos (Diretor Superintendente de Petróleo e Gás e Diretor Presidente) não lhe atribuíam nenhuma participação na questão orçamentária relativa aos empreendimentos objeto dos contratos da UHDT e UDA;
h) não haveria qualquer imputação criminal de cartel ou fraude a licitações em desfavor dos embargantes;
i) de igual modo, não haveria imputação criminal de sobrepreço em face dos embargantes; e
j) o Acórdão 2677/2018-TCU-Plenário foi omisso acerca da indicação dos elementos considerados para a fixação da multa imposta aos embargantes.
11.	Considerando a possibilidade de que os embargos do MP/TCU ora em exame viessem a ser acolhidos pelo Plenário, agravando a situação dos responsáveis, com base no disposto no art. 283 do Regimento Interno do TCU, abri prazo improrrogável de quinze dias para que os responsáveis condenados em débito apresentassem as suas contrarrazões, enviando-lhes cópia da peça recursal do MP/TCU (peça 235) .
12.	Em resposta, a Construtora OAS S.A., em recuperação judicial, apresentou a seguinte manifestação (peça 526) , in verbis:
" (...) 
 I - OBJETO DOS EMBARGOS 
1. Os embargos se relacionam especificamente com o item 9.11.2 do Acórdão 2677/2019-TCU-Plenário. O dispositivo do acórdão determina à União (por meio da Advocacia-Geral da União) e à Petrobras que "os pagamentos efetuados no âmbito dos acordos de leniência e de colaboração, a título de multas ou confiscos, devem ser considerados para amortização dos valores das indenizações, se maiores, apuradas contra os responsáveis colaboradores". 
2. A própria petição de embargos reconhece que tal redação é adotada em estrito cumprimento à decisão judicial acerca de compartilhamento de provas (item 33 dos embargos) . Somente isso bastaria para afastar qualquer consideração apresentada nos embargos acerca do conteúdo da deliberação, que não pode desbordar das condições preestabelecidas no condicionamento. 
3. De qualquer modo, a OAS pede licença para responder sucintamente às postulações do d. MP/TCU nos embargos. 
II - OS EFEITOS DA LENIÊNCIA 
4. Tal como destacou em seu próprio recurso em face do acórdão embargado, a OAS encontra-se em fase final de negociação e formalização de acordo de leniência junto à CGU. O objeto da discussão formulada pelo MP/TCU nos autos consiste na previsão de um benefício derivado imediatamente da prévia celebração de acordo de leniência por uma das empresas reputadas responsáveis pelo TCU. 
5. Disso derivam duas consequências. A primeira é que se confirma o tratamento beneficiado às empresas que concluíram acordos de leniência externos ao TCU. Disso deriva a necessidade de se assegurar à OAS a mesma oportunidade de concluir de modo eficaz o procedimento de negociação junto à CGU e de se dar a devida consideração ao acordo já firmado pela OAS perante o CADE. 
6. A segunda é que corrobora o interesse jurídico da OAS para as presentes contrarrazões, seja em face do acordo já assinado junto ao CADE, seja pela pendência do procedimento no CADE que deverá culminar com a celebração do acordo de leniência. Como a eventual execução do Acórdão 2677/2019-TCU-Plenário deve ocorrer após a ultimação das negociações na CGU, as determinações do Acórdão 2677/2019-TCU-Plenário sobre os efeitos do acordo de leniência afetarão a esfera de direitos da OAS também no que se refere ao acordo de leniência ainda não firmado. 
7. De qualquer modo, como apontado em seu próprio recurso, o item 9.11.2 do Acórdão 2677/2019-TCU-Plenário não pode ser aplicado de modo a ampliar artificialmente a responsabilidade (indevidamente) atribuída à OAS. Independentemente de sua redação, os efeitos da solidariedade entre os supostos responsáveis impedem qualquer restrição à imputação de pagamento ou aos efeitos da composição com suposto codevedor solidário. O Acórdão 2677/2019-TCU-Plenário não poderia ser interpretado de modo contrário ao regime jurídico aplicável. 
III - INEXISTÊNCIA DE OBSCURIDADE OU CONTRADIÇÃO 
8. Ao contrário do que afirma o MP/TCU, não há obscuridade ou contradição no Acórdão 2677/2019-TCU-Plenário, no que se refere ao item em questão. 
9. Em primeiro lugar, sua redação deriva da decisão judicial de compartilhamento de provas. A validade ou não de tal decisão não é objeto dos presentes embargos. 
10. Depois, deriva do reconhecimento de que os montantes fixados nos acordos de leniência afetam o montante do ressarcimento a ser eventualmente realizado pelos reputados responsáveis. Seria iníquo que o patrimônio dos colaboradores fosse atingido sem que houvesse o reflexo correspondente no montante a ser ressarcido. 
11. Por fim, mesmo se fosse o caso de se reputar, como alega o MP/TCU nos embargos, que as multas (sanções pecuniárias) podem ter caráter meramente punitivo e não ressarcitivo, esta não é a regra geral nem é a prática usual nos acordos de leniência. 
12. Ao contrário, o próprio montante de tais multas, fixadas usualmente em valores proporcionais ao suposto dano (cuja dimensão, nos acordos de leniência, não é apurada, mas acordada de modo consensual) , confirma sua natureza ressarcitiva. Não seria admissível que o valor assim definido fosse ignorado ao se impor ao colaborador ou aos supostos codevedores solidários o ressarcimento do mesmo dano. 
13. Diante disso, não há obscuridade ou contradição a ser suprida por meio dos embargos de declaração ora respondidos. 
14. O defeito do item 9.11.2 do Acórdão 2677/2019-TCU-Plenário é outro, consistente em pretender afastar codevedores solidários dos reflexos da composição patrimonial com os colaboradores em acordos de leniência. Esta solução contraria o regime próprio da solidariedade, o que exigirá a interpretação do dispositivo do Acórdão 2677/2019-TCU-Plenário em conformidade ao regime jurídico aplicável. 
15. Nessa mesma linha, a alegação do MP/TCU de que pode haver, em tese, multas meramente retributivas e sem caráter ressarcitivo, não enseja a alteração da redação do item 9.11.2 do Acórdão 2677/2019-TCU-Plenário. Não há qualquer demonstração de que seja este o caso nos acordos de leniência ou outras formas de colaboração. E, mesmo se o fosse, a solução dada pelo Acórdão 2677/2019-TCU-Plenário, a partir da determinação judicial relativa ao compartilhamento de provas, considera de modo adequado o sacrifício patrimonial envolvido na colaboração e a unicidade de propósitos dos diversos instrumentos jurídicos relacionados com o exercício do controle estatal, de que são exemplos o presente procedimento e os mecanismos de leniência e colaboração. 
IV - PEDIDOS 
16. Diante do exposto, a OAS pede a rejeição dos embargos de declaração do MP/TCU e reitera os fundamentos e pedidos do seu recurso já interposto, para o fim de anulação ou reforma do Acórdão 2677/2019-TCU-Plenário."
13.	A Construtora Norberto Odebrecht S.A. e os Srs. César Ramos Rocha, Marcelo Bahia Odebrecht, Márcio Faria da Silva e Rogério Santos de Araújo apresentaram contrarrazões recursais com argumentos de teor semelhante, a seguir sintetizados (peças 527, 528, 529, 530 e 531) :
a) não há dúvida de que o TCU em "respeito ao microssistema de combate à corrupção e de defesa da probidade administrativa, diante da relevância da cooperação para o Estado e para o processo de controle externo", trouxe o entendimento expresso no item 9.11.2 do Acórdão em debate, dando cumprimento à ordem emanada do Poder Judiciário e reconhecendo a realidade que estruturou os Acordos firmados entre o Grupo Odebrecht e o Estado brasileiro: sistemática rigorosa e realista de cálculo dos valores a serem ressarcidos e multa, analisada pelos órgãos de controle e Poder Judiciário como um valor total, um quantum único e, em termos práticos, indissociável, sob risco de agredir sua lógica estrutural, que leva em consideração, inclusive, a capacidade de pagamento desse grupo empresarial;
b) mostra-se absolutamente coerente o entendimento expresso no Voto condutor de que "os pagamentos efetuados no âmbito dos acordos de leniência e de colaboração, a título de multas ou confiscos, devem ser considerados para amortização dos valores das indenizações (...) " - sem prejuízo de se reformar, em via recursal, a perspectiva de que "se maiores", deveriam ser também apuradas contra os responsáveis colaboradores;
c) portanto, no que tange à primeira parte do dispositivo 9.11.2 da decisão embargada não se identifica qualquer impropriedade que mereça reparos pela via estreita dos embargos de declaração;
d) os embargos de declaração intentados pelo MP/TCU não demonstram qualquer omissão, contradição ou obscuridade no Acórdão 2677/2018-TCU-Plenário e tampouco requereu o Parquet um simples esclarecimento quanto à interpretação a ser dada ao item 9.11.2 da decisão recorrida;
e) o MP/TCU estaria pleiteando, por meio dos seus embargos, a alteração de um despacho judicial, à medida que o item 9.11.2 apenas reproduz as condicionantes expostas pelo despacho exarado no dia 02/10/2018 pelo d. Juízo da 13ª Vara Federal de Curitiba, no âmbito da Petição n. 5054741-77.2015.4.04.7000/PR, motivo pelo qual o recurso não merece ser acolhido;
f) destacando os termos dos acordos de colaboração e leniência celebrados pelos manifestantes, homologados pelo STF, muitas das condições impostas nesses instrumentos são ainda mais duras que as próprias penalidades previstas no sistema sancionador do TCU, o que deixaria explícita a abrangência e severidade das medidas fixadas pelo Estado brasileiro;
g) é justamente por essa razão que os referidos acordos possuem ampla abrangência, trazendo solução tanto na esfera penal, quanto cível e administrativa;
h) o os acordos celebrados manifestantes envolveram o fornecimento de relevantes informações a respeito dos contratos objeto da presente fiscalização e, ainda, o pagamento de vultosos valores;
i) a cláusula 7ª, §3º, alínea "a", do acordo foi clara ao prever que contempla os danos materiais e imateriais decorrentes de todos os fatos abrangidos pela colaboração, incluindo todo e qualquer ente, órgão, empresa ou fundação pública;
j) também foi firmado Acordo de Leniência entre o Grupo Odebrecht, a Advocacia-Geral da União e o Ministério da Transparência e Controladoria-Geral da União, reforçando ainda mais a ampla colaboração junto à União pelo Manifestante - regular aderente ao referido Acordo de Leniência, conforme termo de adesão já anexado ao Recurso de Reconsideração e, portanto, submetido às suas regras, sanções e garantias;
l) os manifestantes, na condição de colaboradores, por força do princípio da unicidade estatal, compreendem ser inadequada a imposição de cobrança em valores superiores ao pactuados por não ser esse órgão aderente;
m) deveria haver o que se espera é o regular cumprimento por parte dessa Corte de Contas do que foi pactuado com o Estado;
n) é preciso que essa Corte de Contas leve em consideração eventuais particularidades do Acordo de Leniência, no que tange à ausência de plena quitação à empresa, não altera o fato de que colaboração dos manifestantes foi plena, total e abrangente;
o) ao impor cobrança de quantia bilionária aos manifestantes, muito superiores ao que restou definido nos acordos firmados com o Estado brasileiro e por este homologados como sendo sua parcela de ressarcimento, seria impor ao aderente um cenário de insegurança jurídica intransponível, em nítida dissonância com os princípios e fundamentos do Estado Democrático de Direito - além de expor a risco, de maneira paradoxal, o próprio cumprimento dos Acordos firmados tanto com o Ministério Público quanto com a AGU/CGU;
p) essa Corte de Contas estaria agindo em total contrariedade às disposições do ordenamento jurídico pátrio, notadamente do recém inserido art. 20 da Lei de Introdução às Normas do Direito Brasileiro;
q) não há que se falar em imputação de novos débitos aos manifestantes decorrentes dos mesmos fatos abarcados por seus Acordos de Colaboração e Leniência.
14.	Diante do exposto a Construtora Norberto Odebrecht e os seus ex-administradores requerem que não sejam conhecidos os embargos do MP/TCU, ou, quando não, que sejam rejeitados.
15.	Os demais responsáveis solidários pelo débito não se manifestaram no prazo concedido para apresentação de suas contrarrazões recursais.
	É o Relatório.

8.1. Taísa Oliveira Maciel (OAB/RJ 118.488), Hélio Siqueira Júnior (62.929/OAB-RJ) e outros, representando Petróleo Brasileiro S.A.  
8.2. Antônio Perilo de Sousa Teixeira Netto (OAB/DF 21.359) e outros, representando José Sérgio Gabrielli de Azevedo.  
8.3. Alexandre Aroeira Salles (OAB/DF 28.108), Marcos José Santos Meira (35.560/OAB-BA), Ana Luíza Nascimento de Souza Polak (OAB/SP 342.501) e outros, representando Construtora Norberto Odebrecht S.A.;  
8.4. Marcio Gomes Leal (84.801/OAB-RJ) e outros, representando Renato de Souza Duque.  
8.5. Cristiano Nascimento e Figueiredo (OAB/MG 101.334), Ademir Antônio de Carvalho (121.890/OAB-MG) e outros, representando César Ramos Rocha, Marcelo Bahia Odebrecht, Márcio Faria da Silva e Rogério Santos de Araújo;  
8.6. João Mestieri (13.645/OAB-RJ) e outros, representando Paulo Roberto Costa.  
8.7. João Berchmans Correia Serra (6.122/OAB-DF), André de Sá Braga (OAB/DF 11.657) e outros, representando Venina Velosa da Fonseca.  
8.8. José Carlos Cal Garcia Filho (19.114/OAB-PR) e outros, representando José Adelmário Pinheiro Filho e Agenor Franklin Magalhães Medeiros;  
8.9. Bruno Menezes Brasil (OAB/SP 199.522); Marçal Justen Filho (OAB/PR 7.468); Camila Batista Rodrigues Costa (46.475/OAB-DF), Alexandre Aroeira Salles (OAB/DF 28.108) e outros, representando Construtora OAS S.A. Em Recuperação Judicial;  
8.10. Igor Fellipe Araújo de Sousa (41.605/OAB-DF), Alexandre Aroeira Salles (OAB/DF 28.108) e outros, representando César Ramos Rocha, Marcelo Bahia Odebrecht, Márcio Faria da Silva, Rogério Santos de Araújo e Consórcio Rnest-Conest;
8.11. Antônio Nabor Areias Bulhões (OAB/DF 1.465-A), representando Marcelo Bahia Odebrecht.

Subprocurador-Geral Paulo Soares Bugarin.

TOMADA DE CONTAS ESPECIAL DECORRENTE DO ACÓRDÃO 2.960/2015-PLENÁRIO. REFINARIA ABREU E LIMA (RNEST). IMPLANTAÇÃO DAS UNIDADES DE DESTILAÇÃO ATMOSFÉRICA - UDA (U-11 E U-12). IMPLANTAÇÃO DAS UNIDADES DE HIDROTRATAMENTO DE DIESEL (U-31 E U32), DE HIDROTRATAMENTO DE NAFTA (U-33 E U-34) E DE GERAÇÃO DE HIDROGÊNIO (U-35 E U-36) - CONTRATO UHDT-RNEST. SUPERFATURAMENTO POR PREÇOS EXCESSIVOS. CITAÇÃO E AUDIÊNCIA DOS RESPONSÁVEIS. INDISPONIBILIDADE DE BENS. REJEIÇÃO DAS ALEGAÇÕES DE DEFESA E RAZÕES DE JUSTIFICATIVA. CONTAS IRREGULARES. DÉBITO. MULTA. INABILITAÇÃO PARA O EXERCÍCIO DE CARGO EM COMISSÃO OU FUNÇÃO DE CONFIANÇA NO ÂMBITO DA ADMINISTRAÇÃO PÚBLICA. SOLICITAÇÃO DE ARRESTO DE BENS À ADVOCACIA-GERAL DA UNIÃO. EMBARGOS DE DECLARAÇÃO. CONHECIMENTO. ABERTURA DE PRAZO PARA CONTRARAZÕES DOS RESPONSÁVEIS. ACOLHIMENTO DOS EMBARGOS OPOSTOS PELO MP/TCU. REJEIÇÃO DOS DEMAIS EMBARGOS. ALTERAÇÃO DA REDAÇÃO DO ACÓRDÃO EMBARGADO. CIÊNCIA.

TOMADA DE CONTAS ESPECIAL (TCE)

Secretaria Extraordinária de Operações Especiais em Infraestrutura (SeinfraOpe).

O presente processo cuida de tomada de contas especial constituída em atendimento ao subitem 9.1 do Acórdão 2960/2015-TCU-Plenário, com o objetivo de apurar os indícios de dano ao erário verificados em dois contratos relativos às obras de construção das unidades de destilação atmosférica (UDA) e das unidades de hidrotratamento (UHDT) da Refinaria Abreu e Lima (Rnest) , no Estado de Pernambuco.
Nesta etapa processual, são apreciados embargos de declaração interpostos pelos Srs. José Sérgio Gabrielli de Azevedo, José Adelmário Pinheiro Filho e Agenor Franklin Magalhães Medeiros, bem como pelo MP/TCU, na figura da Sra. Procuradora-Geral, em face do Acórdão 2677/2018-TCU-Plenário.	
A decisão ora combatida julgou irregulares as contas dos Senhores Pedro José Barusco Filho, Renato de Souza Duque, Paulo Roberto Costa, José Sérgio Gabrielli de Azevedo, Marcelo Bahia Odebrecht, Márcio Faria da Silva, Rogério Santos de Araújo, César Ramos Rocha, José Adelmário Pinheiro Filho e Agenor Franklin Magalhães Medeiros, bem como do Consórcio Rnest - Conest e das empresas Construtora OAS S.A., em Recuperação Judicial e Construtora Norberto Odebrecht SA., imputando-lhes débitos solidários nos valores de R$ 350.060.145,40 e R$ 825.834.829,56, ambos em valores históricos, conforme demonstrativo sintético a seguir:
	Descrição/Contrato
	 (UDA-Rnest) 
	 (UHDT-Rnest) 
	Cálculo

	Total do contrato, após aditivos
	 R$1.771.132.447,07 
	 R$ 3.730.430.914,88 
	A

	Total do sobrepreço
	 R$ 308.020.634,28 
	 R$ 810.877.164,90 
	B

	Fator de sobrepreço calculado (%) 
	17,39%
	21,74%
	C=A/B

	Total dos pagamentos (Principal) 
	 R$ 1.733.470.439,41 
	 R$ 3.359.234.624,89 
	D

	Total dos reajustes
	 R$ 297.481.961,16 
	 R$ 781.593.880,29 
	E

	Reflexos da medida cautelar (Acórdão 2496/2014-TCU-Plenário) 
	-R$ 18.090.881,10 
	-R$ 341.585.028,95 
	F

	Total dos pagamentos (principal+reajustes) 
	 R$ 2.012.861.519,47 
	 R$ 3.799.243.476,23 
	G=D+E+F

	Superfaturamento (principal) 
	 R$ 301.470.770,94 
	 R$ 730.190.884,38 
	H=C.D 

	Superfaturamento (reajustes) 
	 R$ 48.589.374,46 
	 R$ 95.643.945,18 
	I=C. (E+F) 

	Superfaturamento total (principal+reajuste) 
	 R$ 350.060.145,40 
	 R$ 825.834.829,56 
	J=H+I

Considerando a incidência da correção monetária e dos juros de mora sobre as parcelas do débito, o valor do dano atualizado até 27/9/2018 era de R$ 587.246.453,24, no caso da UDA, e de R$ 1.363.044.309,09, no caso da UHDT, conforme demonstrativo inserto às peças 273 e 274. 
A decisão embargada também aplicou multas capituladas no art. 57 da Lei 8.443/1992 aos Senhores José Sérgio Gabrielli de Azevedo, Renato de Souza Duque, José Adelmário Pinheiro Filho e Agenor Franklin Magalhães Medeiros (no valor de R$ 10.000.000,00 para cada responsável) , e à Construtora OAS S.A., em Recuperação Judicial (multa de R$ 1.000.000.000,00) . 
Além disso, a decisão embargada determinou o arresto dos bens dos responsáveis julgados em débito e sancionou os Srs. José Sérgio Gabrielli de Azevedo, José Adelmário Pinheiro Filho e Agenor Franklin Magalhães Medeiros com a pena de inabilitação para o exercício de função de confiança ou de cargo em comissão no âmbito da administração pública pelo prazo de oito anos.
II
Tratarei primeiramente da peça recursal da d. Procuradora-Geral do MP/TCU, a qual aponta, em apertada síntese, haver omissão e obscuridade na redação do subitem 9.11.2 do Acórdão 2677/2018-TCU-Plenário, por meio do qual o Tribunal deu ciência à Advocacia-Geral da União e à Petrobras de que, na execução da medida de arresto de bens, "os pagamentos efetuados no âmbito dos acordos de leniência e de colaboração, a título de multas ou confiscos, devem ser considerados para amortização dos valores das indenizações, se maiores, apuradas contra os responsáveis colaboradores". 
No entender do Parquet, tal redação não estaria em consonância com o disposto nos parágrafos 151 a 162 do voto condutor do acórdão embargado, ao tratar da obrigação de o colaborador ressarcir os prejuízos ao erário, em que se pontuou que eventuais ressarcimentos já efetuados pela empresa Odebrecht, uma das responsáveis no processo, no âmbito dos acordos de leniência celebrados com o MPF e a CGU/AGU, poderiam ser abatidos das dívidas imputadas pelo Tribunal, "desde que configurada a identidade dos fatos geradores". 
Diante do exposto, o MP/TCU requereu que o TCU desse provimento aos presentes embargos, de modo a suprir a omissão e a obscuridade verificadas no subitem 9.11.2 do Acórdão 2677/2018-TCU-Plenário, esclarecendo que os pagamentos efetuados no âmbito dos acordos de leniência e de colaboração devem ser considerados para amortização dos valores das indenizações fixadas pelo TCU apenas quanto às parcelas de ressarcimento, e não de multa, apuradas contra os responsáveis colaboradores.
As principais alegações do Ministério Público de Contas para fundamentar sua peça recursal estão sintetizadas nos tópicos a seguir:
a) a competência para processar e julgar as contas dos administradores e responsáveis que lidam com recursos públicos é extraída dos arts. 70 e 71, inciso II, da Constituição Federal, sendo independente da atuação ou exercício de atribuições de qualquer outro órgão ou entidade que o Tribunal determine a restituição aos cofres públicos de valores desviados que resultem em prejuízo ao erário;
b) é importante diferenciar a natureza jurídica das multas administrativas daquela do ressarcimento ao erário, decorrentes, ambas, da prática de condutas ilícitas;
c) as multas possuem natureza sancionatória, sendo, no campo do Direito Administrativo, a penalidade mais usual aplicável em caso de violação de normas jurídicas, ao passo que o ressarcimento tem como propósito indenizar o dano ocasionado a uma pessoa pelo descumprimento de um dever jurídico, encontrando-se no campo da responsabilidade civil; 
d) diante de um mesmo fato gerador, poderão ser aplicadas multas previstas em leis diversas pelos órgãos legitimados em face do enquadramento do fato nas condutas ilícitas sob sua jurisdição;
e) tais multas não são excludentes entre si, tampouco são compensadas ou abatidas uma das outras, pois o efeito que se espera é que sirvam de sanção pela violação de bens jurídicos distintos, previstos em lei;
f) no caso de ressarcimento do dano ao erário, a lógica se altera, visto que, sob pena de enriquecimento ilícito da administração, e pelo princípio do non bis in idem, não pode o responsável ser duplamente instado a reparar o dano integral pelo mesmo fato ilícito;
g) tal constatação não impossibilita que dois órgãos conduzam processos paralelos de apuração do mesmo dano, porém, existindo dois títulos executivos relativos ao mesmo fato, na execução do segundo título deve ser deduzido o valor pago no primeiro;
h) no voto condutor do acórdão embargado, foi rebatida a alegação da empresa Odebrecht de que o acordo de leniência que ela celebrou com o MPF lhe daria quitação plena pelos fatos irregulares abrangidos por sua colaboração, pois o superfaturamento não estava dentre os ilícitos admitidos pela empresa nem estava abrangido no escopo do referido ajuste;
i) ademais, tal acordo não poderia ser oposto a terceiros, visto que o TCU não aderiu aos seus termos nem utilizou absolutamente nenhuma prova fornecida em decorrência do referido ajuste neste processo;
j) o entendimento expresso na Nota Técnica da 5ª Câmara de Coordenação e Revisão do MPF (5ª CCR) , reproduzido no voto condutor, é no sentido de que a leniência não dá quitação às empresas e não tem como objetivo a obtenção de ressarcimento integral do prejuízo ao erário, embora possa haver recuperação parcial com adiantamento do dano devido;
k) a competência do TCU para condenar em débito empresas ou pessoas físicas não fica suprimida quando os responsáveis firmam acordos de leniência ou colaboração premiada com outros órgãos acerca das mesmas irregularidades, conforme disposto no art. 16, § 3º, da Lei Anticorrupção;
l) idêntica conclusão é aplicável ao acordo de leniência que a empresa Odebrecht celebrou com o Ministério da Transparência e Controladoria-Geral da União (CGU) e com a Advocacia-Geral da União (AGU) , afirmando que esse ajuste produziu efeitos somente nas ações de improbidade e nos processos administrativos de competência da União a cargo da AGU/CGU em face da empresa, o que mantém preservada a competência constitucional do TCU para quantificar e imputar prejuízos adicionais ao erário;
m) assim, como a aplicação de multa sancionatória por distintos órgãos é independente e acumulável, não faz sentido abater um débito de uma multa, se a natureza do primeiro é de ressarcimento civil;
n) quanto à identidade de fatos geradores, não haveria dúvida de que os processos no TCU vêm tratando das mesmas práticas e contratos fraudados cujas provas de irregularidade estão no escopo das leniências com o MPF e com a CGU/AGU;
o) nos termos como redigido o subitem 9.11.2 do acórdão embargado, pode-se chegar a uma conclusão diferente da que foi ventilada no voto;
p) a redação do subitem 9.11 do Acórdão 2677/2018-TCU-Plenário reproduz as condicionantes impostas ao compartilhamento de provas com o TCU, em despacho exarado no dia 2/10/2018 pelo d. Juízo da 13.ª Vara Federal de Curitiba, no âmbito da Petição n° 5054741-77.2015.4.04.7000/PR, em particular das premissas a serem aplicadas na execução da medida de arresto de bens;
q) mesmo tendo tais condicionantes sido impostas por despacho judicial, sua interpretação deveria guardar harmonia com as competências e prerrogativas do TCU, bem como manter coerência com a argumentação desenvolvida no voto condutor do acórdão;
r) a leitura mais apropriada da decisão judicial à luz do caso tratado nesta tomada de contas é a de que se pode amortizar o valor da indenização, entendida como o débito imputado no acórdão, dos pagamentos efetuados no âmbito dos acordos de leniência e de colaboração a título de ressarcimentos, mas não de multas.
Considerando a possibilidade de que os embargos do MP/TCU ora em exame viessem a ser acolhidos pelo Plenário, agravando a situação de alguns dos responsáveis, com base no disposto no art. 283 do Regimento Interno do TCU, abri prazo improrrogável de quinze dias para que os responsáveis condenados em débito apresentassem as suas contrarrazões, enviando-lhes cópia da peça recursal do MP/TCU.
Em atendimento a tal despacho, a Construtora Norberto Odebrecht S.A. e os Srs. César Ramos Rocha, Marcelo Bahia Odebrecht, Márcio Faria da Silva e Rogério Santos de Araújo apresentaram contrarrazões recursais com argumentos de teor semelhante, a seguir sintetizados (peças 527, 528, 529, 530 e 531) :
a) não há dúvida de que o TCU em "respeito ao microssistema de combate à corrupção e de defesa da probidade administrativa, diante da relevância da cooperação para o Estado e para o processo de controle externo", trouxe o entendimento expresso no item 9.11.2 do Acórdão em debate, dando cumprimento à ordem emanada do Poder Judiciário e reconhecendo a realidade que estruturou os Acordos firmados entre o Grupo Odebrecht e o Estado brasileiro: sistemática rigorosa e realista de cálculo dos valores a serem ressarcidos e multa, analisada pelos órgãos de controle e Poder Judiciário como um valor total, um quantum único e, em termos práticos, indissociável, sob risco de agredir sua lógica estrutural, que leva em consideração, inclusive, a capacidade de pagamento desse grupo empresarial;
b) mostra-se absolutamente coerente o entendimento expresso no Voto condutor de que "os pagamentos efetuados no âmbito dos acordos de leniência e de colaboração, a título de multas ou confiscos, devem ser considerados para amortização dos valores das indenizações (...) " - sem prejuízo de se reformar, em via recursal, a perspectiva de que "se maiores", deveriam ser também apuradas contra os responsáveis colaboradores;
c) portanto, no que tange à primeira parte do dispositivo 9.11.2 da decisão embargada não se identifica qualquer impropriedade que mereça reparos pela via estreita dos embargos de declaração;
d) os embargos de declaração intentados pelo MP/TCU não demonstram qualquer omissão, contradição ou obscuridade no Acórdão 2677/2018-TCU-Plenário e tampouco requereu o Parquet um simples esclarecimento quanto à interpretação a ser dada ao item 9.11.2 da decisão recorrida;
e) o MP/TCU estaria pleiteando, por meio dos seus embargos, a alteração de um despacho judicial, à medida que o item 9.11.2 apenas reproduz as condicionantes expostas pelo despacho exarado no dia 2/10/2018 pelo d. Juízo da 13ª Vara Federal de Curitiba, no âmbito da Petição n. 5054741-77.2015.4.04.7000/PR, motivo pelo qual o recurso não merece ser acolhido;
f) destacando os termos dos acordos de colaboração e leniência celebrados pelos manifestantes, homologados pelo STF, muitas das condições impostas nesses instrumentos são ainda mais duras que as próprias penalidades previstas no sistema sancionador do TCU, o que deixaria explícita a abrangência e severidade das medidas fixadas pelo Estado brasileiro;
g) é justamente por essa razão que os referidos acordos possuem ampla abrangência, trazendo solução tanto na esfera penal, quanto cível e administrativa;
h) os acordos celebrados pelos manifestantes envolveram o fornecimento de relevantes informações a respeito dos contratos objeto da presente fiscalização e, ainda, o pagamento de vultosos valores;
i) a cláusula 7ª, §3º, alínea "a", do acordo foi clara ao prever que contempla os danos materiais e imateriais decorrentes de todos os fatos abrangidos pela colaboração, incluindo todo e qualquer ente, órgão, empresa ou fundação pública;
j) também foi firmado Acordo de Leniência entre o Grupo Odebrecht, a Advocacia-Geral da União e o Ministério da Transparência e Controladoria-Geral da União, reforçando ainda mais a ampla colaboração junto à União pelo Manifestante - regular aderente ao referido Acordo de Leniência, conforme termo de adesão já anexado ao Recurso de Reconsideração e, portanto, submetido às suas regras, sanções e garantias;
l) os manifestantes, na condição de colaboradores, por força do princípio da unicidade estatal, compreendem ser inadequada a imposição de cobrança em valores superiores aos pactuados por não ser esse órgão aderente;
m) deveria haver o regular cumprimento por parte dessa Corte de Contas do que foi pactuado com o Estado;
n) é preciso que essa Corte de Contas leve em consideração eventuais particularidades do Acordo de Leniência, no que tange à ausência de plena quitação à empresa, não altera o fato de que a colaboração dos manifestantes foi plena, total e abrangente;
o) ao impor cobrança de quantia bilionária aos manifestantes, muito superiores ao que restou definido nos acordos firmados com o Estado brasileiro e por este homologados como sendo sua parcela de ressarcimento, seria impor ao aderente um cenário de insegurança jurídica intransponível, em nítida dissonância com os princípios e fundamentos do Estado Democrático de Direito - além de expor a risco, de maneira paradoxal, o próprio cumprimento dos Acordos firmados tanto com o Ministério Público quanto com a AGU/CGU;
p) essa Corte de Contas estaria agindo em total contrariedade às disposições do ordenamento jurídico pátrio, notadamente do recém inserido art. 20 da Lei de Introdução às Normas do Direito Brasileiro;
q) não há que se falar em imputação de novos débitos aos manifestantes decorrentes dos mesmos fatos abarcados por seus Acordos de Colaboração e Leniência.
Diante do exposto a Construtora Norberto Odebrecht e os seus ex-administradores solicitaram que não fossem conhecidos os embargos do MP/TCU, ou, caso conhecidos, que estes sejam rejeitados.
A Construtora OAS também apresentou suas contrarrazões recursais (peça 426) , aduzindo, em síntese, que os embargos opostos pelo MP/TCU reconhecem que tal redação questionada foi adotada em estrito cumprimento à decisão judicial acerca de compartilhamento de provas. Somente isso bastaria para afastar qualquer consideração apresentada nos embargos acerca do conteúdo da deliberação, que não pode desbordar das condições preestabelecidas no condicionamento. Assim, não existiria obscuridade ou contradição no acórdão embargado. 
Nessa linha de raciocínio, prossegue a manifestante: 
"...A validade ou não de tal decisão não é objeto dos presentes embargos. 
10. Depois, deriva do reconhecimento de que os montantes fixados nos acordos de leniência afetam o montante do ressarcimento a ser eventualmente realizado pelos reputados responsáveis. Seria iníquo que o patrimônio dos colaboradores fosse atingido sem que houvesse o reflexo correspondente no montante a ser ressarcido. 
11. Por fim, mesmo se fosse o caso de se reputar, como alega o MP/TCU nos embargos, que as multas (sanções pecuniárias) podem ter caráter meramente punitivo e não ressarcitivo, esta não é a regra geral nem é a prática usual nos acordos de leniência. 
12. Ao contrário, o próprio montante de tais multas, fixadas usualmente em valores proporcionais ao suposto dano (cuja dimensão, nos acordos de leniência, não é apurada, mas acordada de modo consensual) , confirma sua natureza ressarcitiva. Não seria admissível que o valor assim definido fosse ignorado ao se impor ao colaborador ou aos supostos codevedores solidários o ressarcimento do mesmo dano." 
Ademais, a OAS esclareceu que supostamente encontra em fase final de negociação e formalização de acordo de leniência junto à CGU. Assim, confirmado o tratamento beneficiado às empresas que concluíram acordos de leniência externos ao TCU, deveria ser assegurado à OAS a mesma oportunidade de concluir de modo eficaz o procedimento de negociação junto à CGU e de se dar a devida consideração ao acordo já firmado pela OAS perante o Cade. 
No entender da manifestante, como a eventual execução da decisão embargada deve ocorrer após a ultimação das negociações na CGU, as determinações do Acórdão 2677/2018-TCU-Plenário sobre os efeitos do acordo de leniência afetarão a esfera de direitos da OAS, que considera que o seu subitem 9.11.2 não poderia ser aplicado de modo a ampliar artificialmente a responsabilidade atribuída à OAS. 
Os efeitos da solidariedade entre os responsáveis impediriam qualquer restrição à imputação de pagamento ou aos efeitos da composição com suposto codevedor solidário. O Acórdão embargado não poderia ser interpretado de modo contrário ao regime jurídico aplicável. 
Diante do exposto, a OAS requereu a rejeição dos embargos de declaração do MP/TCU e reiterou os fundamentos e pedidos do seu recurso já interposto, para o fim de anulação ou reforma do Acórdão 2677/2018-TCU-Plenário. 
Os demais responsáveis solidários pelo débito não se manifestaram no prazo concedido para apresentar as correspondentes contrarrazões recursais.
II.1
Preliminarmente, julgo que os embargos de declaração do MP/TCU atendem aos requisitos objetivos dessa modalidade recursal, uma vez que fazem menção à ocorrência de omissões e obscuridades na deliberação recorrida, bem como são tempestivos, motivo pelo qual conheço do recurso, com fulcro nos artigos 32, inciso II, e 34, caput e § 1º, da Lei 8.443/1992.
No mérito, considero que deva haver acolhimento dos embargos opostos pelo MP/TCU, de forma a retificar a redação do subitem 9.11 do Acórdão 2677/2018-TCU-Plenário. Com efeito, o referido subitem foi redigido da seguinte forma (grifo acrescido) :
"9.11. dar ciência à Advocacia-Geral da União e à Petrobras das condicionantes impostas ao compartilhamento de provas ao TCU em despacho exarado no dia 2/10/2018 pelo d. Juízo da 13ª Vara Federal de Curitiba, no âmbito da Petição nº 5054741-77.2015.4.04.7000/PR, em particular das seguintes premissas a serem aplicadas na execução da medida de arresto de bens:
9.11.1. caso haja responsáveis solidários pelos danos, deve-se dar preferência à cobrança da indenização dos não-colaboradores;
9.11.2. os pagamentos efetuados no âmbito dos acordos de leniência e de colaboração, a título de multas ou confiscos, devem ser considerados para amortização dos valores das indenizações, se maiores, apuradas contra os responsáveis colaboradores;"
Primeiramente, entendo que a redação dos subitens 9.11.1 e 9.11.2 deve ser retificada de forma a deixar claro que a deliberação adotada vale somente para o caso concreto, e não da forma interpretada pelo MP/TCU, no sentido de que subitem 9.11 trataria de ciência de caráter geral à Advocacia-Geral da União e à Petrobras, sendo aplicado não apenas à Odebrecht, mas também aos demais condenados em solidariedade que tenham celebrado acordos com outras instituições.	
Considero que deve ser incluído o número do presente processo na parte dispositiva do subitem 9.11, de forma a deixar expresso que o TCU deliberou pela aplicação de tais regras apenas no âmbito desta tomada de contas especial. Ao contrário do interpretado pelo Parquet, não houve a intenção de criar uma regra geral a ser utilizada, sem maiores digressões, em outras tomadas de contas especiais que utilizam provas compartilhadas. Tal procedimento seria inadequado, até mesmo porque cada processo pode ter responsáveis solidários distintos e o acervo probatório utilizado pode derivar ou não de provas compartilhadas pela Justiça, assim como as condicionantes processuais para o uso da prova emprestada poderiam diferir em função de cláusulas dos acordos de leniência ou dos instrumentos de colaboração premiada. 
Observo que muitas das tomadas de contas especiais em exame nesta Corte de Contas contra empresas colaboradoras já tramitavam com a utilização exclusiva de provas autônomas obtidas pelos auditores do TCU, de forma que a redação disposta no subitem 9.11 supra deve ser utilizada exclusivamente para a medida de arresto de bens no bojo deste processo.
Também são procedentes as alegações do MP/TCU no sentido de que é possível amortizar do débito imputado pelo acórdão embargado exclusivamente os pagamentos efetuados no âmbito dos acordos de leniência e de colaboração premiada a título de ressarcimentos, não sendo possível o abatimento das multas de natureza sancionatória. Já as multas de natureza indenizatória visam a reparação do dano causado, conforme deixou expresso o despacho exarado no dia 2/10/2018 pelo d. Juízo da 13ª Vara Federal de Curitiba, no âmbito da Petição nº 5054741-77.2015.4.04.7000/PR, in verbis:
" (...) 
O próprio conteúdo dos acordos de colaboração e de leniência é no sentido de que eles não eximem os colaboradores e lenientes da obrigação de reparar o dano decorrente de suas atividades ilícitas por completo.
Normalmente, os acordos preveem multas indenizatórias calculadas por estimativa, não havendo condições ótimas para apurar todos os danos decorrentes dos ilícitos.
Assim, é o caso de, na esteira da manifestação do MPF, autorizar o Tribunal de Contas da União a utilizar as provas compartilhadas mesmo contra colaboradores ou empresas lenientes para o fim exclusivo de ressarcimento dos danos decorrentes do crime.
Cabe ressalvar que não poderão ser utilizadas para imposição de multas punitivas ou administrativas, inclusive declaração de inidoneidade ou proibição de contratar.
Igualmente, deverá como condição, o Tribunal de Contas da União admitir que as multas ou confiscos previstos e executados nos acordos de leniência e de colaboração sejam considerados para amortização dos valores das indenizações, se maiores, apuradas contra os colaboradores ou lenientes." (grifos acrescidos) .
Nesse aspecto creio que o caso em exame exija outras considerações adicionais sobre a natureza jurídica dos valores acordados entre a Odebrecht nos dois acordos de leniência celebrados.
O instrumento celebrado entre a Odebrecht e o MPF foi homologado pelo STF e se encontra autuado à peça 377, fls. 13/38. Observo que a Cláusula 7ª do referido Acordo estipulou um "valor global" de R$ 3.828.000.000,00 para pagamento da Odebrecht, sendo uma parte dessa quantia disponibilizada ao Departamento de Justiça dos Estados Unidos e à Procuradoria-Geral da Suíça.
29.	Descontada a parcela destinada a outras jurisdições, a Odebrecht disponibilizaria o saldo ao Ministério Público Federal da seguinte forma, in verbis (cláusula 7ª, §3º) :
"a) o valor correspondente a 97,5% (noventa e sete por cento) para fins de ressarcimento dos danos materiais e imateriais causados pelos fatos e condutas ilícitas objeto deste Acordo aos entes públicos, órgãos públicos, empresas públicas, fundações públicas e sociedades de economia mista, observado o disposto no art. 16, §3º, da Lei nº 12.846/2013;
b) o valor correspondente a 2,5% (dois e meio por cento) a título de perda de valores relacionados à prática dos crimes previstos na Lei de Lavagem de Dinheiro, nos termos no art. 7º caput, inciso I, e parágrafo 1º, da Lei 9.613/98."  (grifos acrescidos) .
Como se observa, a natureza de 97,5% dos valores pagos pela Odebrecht, no âmbito do referido acordo de leniência celebrado com o MPF, visa a recompor os danos causados ao erário e poderia servir como adiantamento pelo ressarcimento dos prejuízos ao erário, desde configurada identidade dos fatos geradores e, também, do cofre credor. A mesma cláusula deixou expressa a disposição existente no art. 16, §3ª, da Lei Anticorrupção, no sentido de que o referido acordo de leniência não eximiria a construtora de reparar integralmente o dano causado.
A individualização dos danos, contrato a contrato, ocorreu somente no âmbito do acordo de leniência celebrado com a CGU/AGU, no qual supostamente foram relacionados 49 contratos fraudulentos envolvendo recursos públicos federais. O referido pacto previu que a empresa pagará um total de R$ 2,72 bilhões ao longo dos próximos 22 anos, sendo: 
- R$ 1,3 bilhão corresponde a lucro obtido indevidamente pela empresa; 	
- R$ 900 milhões correspondem à restituição a título de propina; 
- R$ 442 milhões correspondem à multa administrativa, prevista na Lei Anticorrupção.
Faço questão de frisar que o Acordo de Leniência celebrado com a CGU/AGU não está nos autos e minha assessoria apurou junto à SeinfraOpe que tal instrumento não foi entregue em sua integralidade, incluindo os seus anexos, ao TCU. Refiro-me, em particular, ao anexo que individualizaria o dano para cada contrato. Tal fato simplesmente impede que se delibere de forma definitiva no presente estágio processual acerca dos valores pagos no âmbito dos dois ajustes que poderão ser eventualmente utilizados para compensar parte do débito imputado pelo Acórdão 2677/2018-TCU-Plenário.
Consoante exposto no voto condutor da decisão embargada, em futuros estágios processuais ou na fase de cobrança executiva da dívida, eventuais ressarcimentos efetuados pelos colaboradores em face dos acordos de leniência com o MPF e com a CGU/AGU poderão ser utilizados para abatimento das dívidas ora imputadas, desde que configurada a identidade dos fatos geradores. Entendo que cabe precipuamente aos responsáveis colaboradores a apresentação dos instrumentos de leniência celebrados, bem como a apresentação dos comprovantes de recolhimento da dívida, a fim de obterem o abatimento dos valores devidos.
Nesse aspecto, discordo pontualmente do MP/TCU quando afirmou não haver dúvidas sobre a identidade de fatos geradores das irregularidades tratadas neste processo e daquelas que estão no escopo das leniências acordadas com o MPF e com a CGU/AGU. De forma diversa, entendo que os elementos presentes nos autos não permitam que se extraia tal conclusão, o que exigiria um exame pormenorizado dos instrumentos de colaboração celebrados, bem como dos seus anexos e dos elementos probatórios fornecidos em virtude dos acordos de leniência.
II.2
Trato, neste subtópico, das contrarrazões recursais oferecidas pela Construtora Norberto Odebrecht S.A. e por seus ex-administradores. A maior parte dos argumentos ofertados nas manifestações apresentadas visam defender a tese de que não caberia cobrar nenhum valor adicional da empresa ou dos seus executivos que celebraram instrumentos de colaboração. 
Considero que tais alegações visam rediscutir o mérito da decisão embargada pelo MP/TCU e foram profundamente analisadas no voto condutor do Acórdão 2677/2018-TCU-Plenário. Em essência, a redação dos acordos de leniência celebrados pela Odebrecht, de forma inequívoca, não lhe confere quitação plena nem a exime de reparar integralmente os prejuízos ao Erário. 
Além disso, o TCU não aderiu e não se vincula aos termos de tais instrumentos, não podendo se sobrepor ou afastar a competência constitucional desta Corte de Contas de julgar as contas daqueles que deram causa a perda, extravio ou outra irregularidade de que resulte prejuízo aos cofres públicos.
Também o superfaturamento no contrato da UDA e UHDT não está entre os fatos ilícitos reconhecidos pelos colaboradores tampouco está no escopo dos referidos ajustes. 
Outrossim, expressa disposição legal, presente no art. 16, §3º, da Lei Anticorrupção, estatui que a celebração do acordo de leniência não exime a pessoa jurídica da obrigação de reparar integralmente o dano causado. Nesse sentido, reproduzo cláusula do Acordo de Leniência da Odebrecht que foi tornado público pela CGU (disponível em http://www.cgu.gov.br/assuntos/responsabilizacao-de-empresas/lei-anticorrupcao/acordo-leniencia/acordos-firmados/odebrecht.pdf) :
"14.4. A celebração do presente Acordo de Leniência não confere quitação às RESPONSÁVEIS COLABORADORAS e às pessoas físicas mencionadas no ANEXO VII que a ele aderirem na forma da cláusula 1.5.2 do dever de ressarcir integralmente os prejuízos causados quanto aos fatos descritos nos ANEXOS II, II-A e II-B, e nos contratos listados nos ANEXOS III e III-A, nas seguintes hipóteses, que atendem ao disposto no art. 16, §3º, da Lei nº 12.846/13: 
14.4.1. Apurados de forma independente pelo TCU a título de ressarcimento, no exercício de suas funções constitucionais, no montante em que eventualmente superar o valor estabelecido neste Acordo em relação aos mesmos atos lesivos; 
14.4.2. Por eventual inexecução ou execução irregular do objeto do contrato, que venham a ser identificados ou apurados no regular exercício da gestão contratual; e 
14.4.3. Na hipótese de fatos não relatados pela empresa nos ANEXOS II, II-A e II-B, e que não tenham sido objeto do Termo de Aditamento previsto na cláusula 5.4.2, observado o procedimento disposto na cláusula 5.4. 
14.5. As PARTES reconhecem e concordam que o disposto nas cláusulas 11.1 e 14.3 não afeta o dever constitucional de a AGU de representar a UNIÃO judicialmente em razão de decisão proferida pelo TCU. 
 (....) 
17.1. As PARTES reconhecem que, de acordo com as vontades aqui livremente expressas, a assinatura do presente Acordo não afasta as competências do TCU fixadas no artigo 71 da Constituição Federal, observada ainda a cláusulas 14.5 e 14.5.1." (grifos acrescidos) .
Quanto ao argumento de que esta Corte de Contas imporia aos manifestantes um cenário de insegurança jurídica e agindo em total contrariedade às disposições do ordenamento jurídico pátrio, notadamente do recém inserido art. 20 da Lei de Introdução às Normas do Direito Brasileiro, observo que todas as cláusulas ajustadas nos acordos de leniência celebrados pela Odebrecht ou nos acordos de colaboração premiada dos seus executivos estão sendo rigorosamente respeitadas por esta Corte de Contas, embora não esteja vinculada nem seja signatária de tais ajustes.
Não observo nenhuma contrariedade do que restou decidido no Acórdão 2677/2018-TCU-Plenário com o art. 20 da LINDB. Por certo, esta Corte de Contas não adotou a decisão ora embargada tomando como base em valores jurídicos abstratos sem que sejam consideradas as consequências práticas da decisão. Ao contrário, a condenação em débito dos responsáveis se baseou em robusto acervo probatório, demonstrando inúmeros atos de corrupção nos certames que originaram os contratos da UDA e da UHDT. Diga-se ainda que tal acervo probatório foi devidamente compartilhado pelo d. Juízo da 13ª Vara Federal em Curitiba e seu uso ocorreu nos estritos termos deferidos ao TCU, não sendo utilizado para aplicar sanções aos responsáveis colaboradores.
As "consequências práticas" que se almejou com a decisão embargada é exatamente recompor o Erário dos valores desviados pelos responsáveis. 
Assim, ainda que se acolha parcialmente o argumento de que tais acordos têm repercussão tanto na esfera penal, quanto nas esferas cível e administrativa, considero que os seus efeitos estão adstritos precipuamente aos órgãos signatários dos ajustes. Nos processos de controle externo, conforme profundamente examinado no voto condutor da decisão embargada, esta Corte de Contas pode sopesar a colaboração dos responsáveis na dosimetria das sanções a serem aplicadas, mas não pode se abster de apurar valores excedentes de prejuízo ao erário.
II.3
As contrarrazões da OAS também defendem o a rejeição dos embargos, mas de forma contraditória arguem que os efeitos da solidariedade entre os responsáveis impediriam qualquer restrição à imputação de pagamento ou aos efeitos da composição com suposto codevedor solidário.
Entendo que a redação original do subitem 9.11 do Acórdão não apresenta nenhuma contrariedade com o regime próprio da solidariedade, como alegado, visto que o instituto da solidariedade passiva constitui benefício exclusivo do credor.
Assim, observo ser perfeitamente legítimo que na fase de cobrança executiva desta TCE se execute primeiramente os responsáveis não-colaboradores, em benefício dos demais que celebraram acordos de leniência ou acordos de delação premiada.
As informações da OAS de que estaria em vias de celebrar acordo de leniência com a CGU e que teria acordo já firmado com o Cade não estão comprovadas nos autos nem adentram na contradição central que foi apontada pelo Parquet na decisão embargada. Talvez essa Corte de Contas possa reconhecer em outros estágios processuais a contribuição tardia da OAS, mas não se trata de matéria a ser discutida nos presentes embargos de declaração.
Por derradeiro, não há contradição entre o entendimento defendido pelo MP/TCU e o despacho exarado no dia 2/10/2018 pelo d. Juízo da 13ª Vara Federal de Curitiba, no âmbito da Petição nº 5054741-77.2015.4.04.7000/PR. Conforme trecho já transcrito da mencionada decisão, a melhor interpretação da parte dispositiva do referido despacho é que o termo "multas" se referiam somente a multas de natureza indenizatória.
II.4
Feitas essas considerações, adotando os demais argumentos apresentados na peça recursal do Ministério Público de Contas como razões de decidir, proponho dar provimento aos embargos do MP/TCU, conferindo a seguinte redação ao subitem 9.11 do Acórdão 2677/2018-TCU-Plenário:
" (...) 
9.11. dar ciência à Advocacia-Geral da União e à Petrobras das condicionantes impostas ao compartilhamento de provas ao TCU em despacho exarado no dia 2/10/2018 pelo d. Juízo da 13ª Vara Federal de Curitiba, no âmbito da Petição nº 5054741-77.2015.4.04.7000/PR, bem como das seguintes premissas a serem aplicadas na execução da medida de arresto de bens, objeto do subitem 9.9 desta deliberação:
9.11.1. no âmbito do TC Processo 000.168/2016-5, deve-se dar preferência à cobrança da indenização dos responsáveis solidários que não são colaboradores;
9.11.2. os pagamentos efetuados no âmbito dos acordos de leniência e de colaboração, a título de ressarcimento de danos, multas de natureza indenizatória ou confiscos, podem ser considerados para amortização dos valores dos débitos imputados no TC Processo 000.168/2016-5 apurados contra os responsáveis colaboradores, desde que configurada a identidade dos fatos geradores e do cofre credor;
	(...) "
III
Passo a tratar da peça recursal do Sr. José Sérgio Gabrielli de Azevedo, que embargou o Acórdão 2677/2018-TCU-Plenário carreando os seguintes argumentos em sua defesa:
a) a decisão combatida foi omissa no sentido de que a condenação do embargante ocorreu sem descrição dos atos irregulares que lhe foram atribuídos, sem indicação de que meios probatórios considerados aptos a demonstrar sua culpa e sem qualquer justificativa de direito que conduzisse à imputação das penas aplicadas;
b) em rara inobservância do princípio do devido processo legal, o TCU teria se limitado a retomar as afirmações genéricas do Ministério Público de Contas, de forma que o fundamento estaria na própria acusação;
c) o ônus probatório continua a pesar sobre a acusação, sendo inválido o voto condutor, que simplesmente adotou os fundamentos do acórdão anterior, que, por seu turno, acusou o jurisdicionado e instaurou o procedimento contraditório desta Tomada de Contas Especial;
d) assim, seria um círculo argumentativo, cuja base supostamente estaria no ato anterior, mas que na verdade é vazio de fundamentação;
e) o acórdão original não trouxe nenhuma acusação clara;
f) o voto condutor do Acórdão 2109/2016-TCU-Plenário afirmou que o Sr. José Sérgio Gabrielli de Azevedo sempre esteve ciente das gravíssimas irregularidades em curso no empreendimento, tendo negligenciado e se omitido de tomar as medidas cabíveis diante dos diversos apontamentos do TCU, mas, salvo melhor juízo, não haveria quaisquer elementos que comprovem essa ciência;
g) portanto, inexistiria qualquer elemento probatório que indicasse (seja no Acórdão 2.109/2016 ou no Acórdão 2677/2018-TCU-Plenário) a ciência do embargante acerca de irregularidades nos contratos que são objeto desta TCE;
h) o acórdão recorrido contém condenação que seria baseada simplesmente na convicção do Ministro Relator, e não em provas;
i) existiria contradição ao afirmar que "Sérgio Gabrielli era ciente de que teria havido superfaturamento na RNEST pelo fato de que o requerimento de criação de uma CPI indicava a suspeita de que teria havido superfaturamento nessa obra";
j) na verdade, o acórdão embargado teria adotado a premissa de que a mera existência de acusação no requerimento de abertura de uma CPI deveria ser considerada prova da ocorrência de superfaturamento, o que seria um fundamento inválido;
k) tanto é assim que, no âmbito da Operação Lava Jato, o MPF, de posse de todas as informações disponíveis, não cogitou a responsabilização do embargante por atos que foram praticados por Paulo Roberto Costa, que indicou inclusive ter recebido pagamentos ilícitos para promover tal atuação;
l) o embargante foi Presidente da Petrobras apenas até o segundo trimestre de 2012, mas as apurações se referem a período que teve interseção de apenas dois anos com sua presidência;
m) desse modo, mais da metade dos valores apurados seriam referentes a período em que o jurisdicionado não era mais presidente da Petrobras;
n) na parte remanescente, a responsabilidade da presidência seria apenas de supervisão geral, passando por várias instâncias hierarquicamente abaixo da Diretoria;
o) A Rnest é uma empresa independente organizada na forma de sociedade anônima, com Conselho de Administração e Diretoria próprias, órgãos dos quais o jurisdicionado nunca fez parte;
p) houve omissão no dever de fundamentar a condenação por obstrução de investigação, pois a decisão embargada afirma genericamente que houve obstrução a outras auditorias, citando alguns processos, mas sem esclarecer, em nenhum momento, os elementos desses processos que comprovariam uma atuação dolosa de Sérgio Gabrielli;
q) houve contradição quando o voto condutor do acórdão recorrido afirmou que teria ocorrido obstrução com relação ao TC Processo 009.832/2010-6, pois a decisão que julgou esse processo rejeitou explicitamente a acusação de obstrução, visto que a própria unidade técnica afirmou que considerava o indício de obstrução "elidido pelo fato de que as informações requisitadas foram fornecidas e analisadas e as razões de justificativas acatadas pelo Tribunal" (Acórdão 1633/2018-TCU-Plenário) ;
r) idêntica distorção ocorre na citação do TC Processo 009.830/2010-3, em que se rejeitou a proposta de imposição de multa por obstrução aos trabalhos, secundando expressamente a abordagem adotada pelo Exmo. Sr. Rel. Min. José Múcio Monteiro no Acórdão 791/2012-TCU-Plenário;
s) questiona também a citação do apontamento de obstrução no TC Processo 012.194/2009-9, visto que no Acórdão 2218/2009-TCU-Plenário, esta Corte de Contas teria acolhido o argumento da Petrobras de que era inadequado enviar informações de uma licitação em curso;
t) o precedente indicado para a condenação do jurisdicionado por obstrução da fiscalização no TC Processo 010.546/2009-4 (item 9.1 do Acórdão 2863/2016-TCU-Plenário) foi tornado nulo em virtude do acolhimento do Recurso de Reexame interposto pelo ora embargante, nos termos do Acórdão 2867/2018-TCU-Plenário;
u) torna-se, pois, evidente que a pretensa demonstração de que Sérgio Gabrielli teria praticado diversos atos omissivos e comissivos de obstrução da fiscalização do TCU tomou como base uma série de processos em que todas as acusações de obstrução foram rejeitadas;
v) existiria, portanto, contradição evidente entre a fundamentação da aplicação de multa por obstrução da fiscalização e os fatos e argumentos jurídicos que compõem a instrução probatória deste processo, além de existir uma omissão no dever de fundamentar a imposição dessa penalidade, visto que os argumentos aduzidos são baseados em decisões anuladas e em imputações da unidade técnica que foram rejeitadas pelo Plenário do Tribunal; e
x) houve também omissão na caracterização de conduta grave, que ensejou a aplicação da pena de inabilitação para o exercício de função pública, pois seria claro que todas as acusações que foram feitas a ele são de atos culposos, voltados a garantir os interesses da companhia e sem qualquer acusação de favorecimento ou benefício pessoal.
O Sr. José Sérgio Gabrielli ainda aduziu que houve omissão na condenação dos responsáveis colaboradores, entendendo ser "preciso que os responsáveis em regime de colaboração sejam condenados, mesmo que essa condenação venha a ser suspensa pelo regime. É por todos sabido que afirmações falsas ou omissas geram a anulação desse regime e que algumas das colaborações foram suspensas". 
O embargante prossegue afirmando que "caso essa essa Eg. Corte de Contas deixe de condenar essas pessoas, a suspensão da colaboração exigiria um novo processo e uma nova decisão condenatória, o que seria uma solução pouco razoável". Defende, portanto, que os colaboradores sejam condenados, porém, com suspensão da execução. No seu entender seria uma solução mais adequada porque evitaria a duplicidade dos processos e faria com que os colaboradores tenham interesse em esclarecer devidamente as situações abordadas no processo.
De forma a justificar o interesse processual na condenação de terceiros, o embargante argumenta:
"Caso eles sejam condenados, ainda que com a suspensão da aplicação da penalidade, eles podem se interessar em apresentar defesas que esclareçam devidamente os fatos. 
Para que sejam responsabilizados inocentes, como é o caso do embargante, a falta de interesse dos colaboradores premiados de apresentarem os devidos esclarecimentos neste processo representa uma limitação das possibilidades de defesa. Caso eles sejam condenados, ainda que com a suspensão da aplicação da penalidade, eles podem se interessar em apresentar defesas que esclareçam devidamente os fatos."
Diante do exposto, o Sr. José Sérgio Gabrielli de Azevedo pleiteia o acolhimento dos presentes embargos de forma que o recorrente seja excluído do presente processo e suas contas aprovadas, ou que ao menos sejam supridas as omissões apontadas. Adicionalmente requer que sejam anuladas a condenação por obstrução dos trabalhos de fiscalização e a caracterização de "conduta grave" que ensejou a aplicação da penalidade de inabilitação para o exercício de cargo em comissão ou de função de confiança no âmbito da administração pública.
Requer ainda que seja suprida a omissão decorrente da não condenação dos responsáveis que são delatores na Operação Lava Jato, substituindo-se essa não condenação por uma condenação com suspensão de efeitos.
IV
Com base nos artigos 32, inciso II, e 34, caput e § 1º, da Lei 8.443/1992, conheço dos embargos de declaração opostos pelo Sr. José Sérgio Gabrielli de Azevedo, pois são tempestivos e fazem menção à ocorrência de supostas omissões e contradições no Acórdão 2677/2018-TCU-Plenário. 
Quanto ao mérito do referido recurso, não subsistem as omissões e contradições apontadas no Acórdão 2677/2018-TCU-Plenário. A maior parte dos argumentos ora apresentados pelo embargante foi detidamente analisada na instrução da unidade técnica, que adotei como razões de decidir, bem como no seguinte trecho do voto condutor da decisão embargada:
"97. O responsável foi citado, na condição de Presidente da Petrobras, pela inobservância dos deveres dos administradores das sociedades anônimas, capitulados no art. 158 da Lei 6.404/1976, anuindo com atos irregulares praticados por outros administradores ou deixando de agir para impedir a sua prática, bem como por falhar no seu dever de diligência previsto no art. 153 da Lei 6.404/1976, pois não adotou as providências cabíveis ao tomar conhecimento dos indícios de irregularidade apontados pelas auditorias do TCU, o que resultou na formalização dos contratos em exame com sobrepreço.
98. Transcrevo em seguida os artigos 153 e 158 da Lei das Sociedades Anônimas, que tratam da responsabilidade dos administradores:
"Art. 153. O administrador da companhia deve empregar, no exercício de suas funções, o cuidado e diligência que todo homem ativo e probo costuma empregar na administração dos seus próprios negócios". 
"Art. 158. O administrador não é pessoalmente responsável pelas obrigações que contrair em nome da sociedade e em virtude de ato regular de gestão; responde, porém, civilmente, pelos prejuízos que causar, quando proceder:
I - dentro de suas atribuições ou poderes, com culpa ou dolo;
II - com violação da lei ou do estatuto.
§ 1º O administrador não é responsável por atos ilícitos de outros administradores, salvo se com eles for conivente, se negligenciar em descobri-los ou se, deles tendo conhecimento, deixar de agir para impedir a sua prática. Exime-se de responsabilidade o administrador dissidente que faça consignar sua divergência em ata de reunião do órgão de administração ou, não sendo possível, dela dê ciência imediata e por escrito ao órgão da administração, no conselho fiscal, se em funcionamento, ou à assembleia-geral.
§ 2º Os administradores são solidariamente responsáveis pelos prejuízos causados em virtude do não cumprimento dos deveres impostos por lei para assegurar o funcionamento normal da companhia, ainda que, pelo estatuto, tais deveres não caibam a todos eles.
§ 3º Nas companhias abertas, a responsabilidade de que trata o § 2º ficará restrita, ressalvado o disposto no § 4º, aos administradores que, por disposição do estatuto, tenham atribuição específica de dar cumprimento àqueles deveres.
§ 4º O administrador que, tendo conhecimento do não cumprimento desses deveres por seu predecessor, ou pelo administrador competente nos termos do § 3º, deixar de comunicar o fato a assembleia-geral, tornar-se-á por ele solidariamente responsável.
§ 5º Responderá solidariamente com o administrador quem, com o fim de obter vantagem para si ou para outrem, concorrer para a prática de ato com violação da lei ou do estatuto".
99. O art. 158, em seu caput, traz pressuposto inspirado na denominada business judgement rule, ou "regra de decisão empresarial", segundo a qual os administradores, não tendo agido contrariamente à lei ou ao estatuto social, e, dentro de suas atribuições, não terem atuado com culpa ou dolo, não são passíveis de responsabilização por prejuízos, caso estes decorram de prática de ato regular de gestão. Ocorre que a decisão que determinou a citação do Sr. José Sérgio Gabrielli deixou assente que o responsável sempre esteve ciente das gravíssimas irregularidades em curso no empreendimento, tendo negligenciado e se omitido de tomar as medidas cabíveis diante dos diversos apontamentos do TCU, falhando no seu dever de investigar.
100. Além disso, o voto condutor do Acórdão 2109/2016-TCU-Plenário ainda atribuiu ao defendente a prática de atos de obstrução aos trabalhos de fiscalização do TCU e a supervisão e controle deficientes dos seus subordinados.
101. A unidade técnica e o Parquet, após o exame da defesa do responsável, foram uníssonos em rejeitar suas alegações, que basicamente refutaram de forma genérica as imputações realizadas no voto do Acórdão 2109/2016-TCU-Plenário.
102. Sobre a afirmação de que o ex-presidente da Petrobras estaria ciente das irregularidades por ter prestado depoimento perante a Comissão Parlamentar de Inquérito da Petrobras Instaurada em 2009, o responsável alegou que fez apenas uma exposição geral dos fatos e que sequer era acusado naquela oportunidade nem muito menos confessou ter concorrido para os achados. A respeito de tal alegação, permanece caracterizada sua omissão na adoção de providências cabíveis diante de supostas irregularidades investigadas pelo TCU e pela CPI da Petrobras. 
103. O responsável não trouxe aos autos nenhuma medida adotada diante dos fatos apontados pelo TCU e pela CPI da Petrobras. Nesse aspecto repiso trecho da instrução preliminar da unidade técnica nesta tomada de contas especial:
"6. O início das fiscalizações do TCU na Refinaria do Nordeste - RNEST (ou Refinaria Abreu e Lima) - remonta a 2008 (TC Processo 008.472/2008-3) , ocasião em que foi analisado o contrato de terraplenagem da área de implantação do empreendimento, resultando nos seguintes achados: projeto básico deficiente; superfaturamento decorrente de preços excessivos em relação ao mercado; ausência de assinatura de termo aditivo; ausência, no edital, de critério de aceitabilidade de preços máximos; e inadequação ou inexistência de critérios de aceitabilidade de preços unitários e global.
 (...) 
8.	Em 2009 (TC Processo 009.758/2009-3) , o custo estimado da obra já tomava proporções da ordem de R$ 23 bilhões, ano em que foram fiscalizados os contratos e procedimentos licitatórios referentes ao início das implantações das unidades da refinaria - Casa de Força (Cafor) , Estação de Tratamento de Água (ETA) , Tanques, Unidade de Coqueamento Retardado (UCR) , Unidade de Destilação Atmosférica (UDA) -, bem como realizado o acompanhamento do contrato de terraplenagem.
9.	Em 2010 (TC Processo 009.830/2010-3) , ainda com o início da construção das unidades de processo da refinaria, a fiscalização do Tribunal apontou indícios de sobrepreço em quatro contratos: 0800.0053456.09.2 (Unidade de Destilação Atmosférica - UDA) , 0800.0053457.09.2 (Unidade de Coqueamento Retardado - UCR) , 0800.0057000.10.2 (Tubovias) e 0800.0055148.09.2 (Unidade de Hidrotratamento / Geração de Hidrogênio - UHDT/UGH) .
10. Naquela auditoria foi identificado, com base nos orçamentos estimativos da estatal, sobrepreço de R$1,3 bilhão nesses quatro contratos, o que levou a classificá-los com indício de irregularidade grave com recomendação de paralisação (IG-P) , conforme Acórdão 3362/2010-TCU-Plenário. Em face da materialidade do sobrepreço e do estágio inicial das obras, por meio do subitem 9.4 desse acórdão, o TCU comunicou à Comissão Mista de Planos, Orçamentos Públicos e Fiscalização do Congresso Nacional que o indício de irregularidade detectado se enquadrava no disposto no inciso IV do § 1º do art. 94 da Lei nº 12.017/2009 (LDO/2010) , dentre outras determinações.
11. Contudo, foi vetada a inclusão dessas obras no Volume VI - Orçamento de Investimentos, anexo à 12.214/2010 (LOA 2010) , conforme Mensagem de Veto 41/2010 da Presidência da República (Peça 46, p. 9-11 e p. 20) .
12. Ressalte-se que alguns aspectos do sobrepreço apontado, como "Quantidades Determinadas - QD" e "Faixa de Variação", foram tratados em processo específico: TC Processo 006.810/2011-0, já arquivado.
13. Ainda em decorrência do Acórdão 3362/2010-TCU-Plenário, instaurou-se um processo específico para cada um dos quatro contratos: TC Processo 003.586/2011-1 (UDA) , TC Processo 004.025/2011-3 (UCR) , TC Processo 004.038/2011-8 (Tubovias) e TC Processo 004.040/2011-2 (UHDT) . Tais processos, contudo, foram sobrestados por força do subitem 9.5 do Acórdão 1784/2011-TCU-Plenário (TC Processo 009.830/2010-3) , após análise de embargos de declaração opostos pela Petrobras.
14. Destaca-se que, por ocasião do Fiscobras/2011 (TC-Processo 007.318/2011-1) e do Fiscobras/2012 (TC-Processo 006.583/2012-1) , acatando manifestação da Unidade Técnica, o Tribunal ratificou a indicação de IG-P aos contratos, tendo em vista a não adoção de quaisquer medidas saneadoras por parte da Petrobras, tampouco terem sido oferecidas garantias suficientes à cobertura integral dos supostos prejuízos potenciais ao erário, conforme exigia as leis de diretrizes orçamentárias respectivas (art. 94, § 2º, da Lei 12.309/2010 - LDO/2011 e art. 91, §§ 3º e 8º, da Lei 12.465/2011 - LDO/2012) .
15. Assim como ocorreu na LOA 2010, nos anos seguintes foram mantidas as previsões de investimentos nas obras de "implantação da Refinaria Abreu e Lima" - Rnest". 
104. O defendente argumentou também sofrer por uma acusação jamais submetida a ampla defesa, visto que o processo em que supostamente ocorreram os atos de obstrução à fiscalização do TCU (TC Processo 009.758/2009-3) nunca foi colocado em contraditório e se aproximaria do tema apenas por também versar sobre as obras da Rnest. Tal alegação é improcedente, pois no referido processo, dentre outros objetos, se tratou do exame dos editais 0634314.09-8 e 0634314.09-8, referentes à licitação das obras da UDA e da UHDT, que foram incluídos no quadro de bloqueio do projeto aprovado pelo Congresso Nacional da Lei Orçamentária de 2010 (peça 46) . O empreendimento só não foi paralisado em virtude de veto presidencial ao referido Projeto de Lei, que excluiu as obras em apreciação do quadro de bloqueio.
105. O argumento de que o responsável não corrompeu de propósito as mídias eletrônicas contendo orçamentos da Refinaria do Nordeste, no formato Excel, não saneia a irregularidade, visto que foram diversas condutas omissivas e comissivas que caracterizaram a obstrução aos trabalhos de fiscalização do TCU, conforme trecho do voto condutor do Acórdão 2109/2016-TCU-Plenário:
"99. Também não posso deixar de comentar que desde 2009 o Tribunal audita as licitações e contratos da UHDT e da UDA. Ainda no bojo do TC-Processo 009.758/2009-3, a equipe de auditoria apontou obstrução aos trabalhos de fiscalização, pois a Petrobras se negou a fornecer cópias das estimativas de custo de diversas obras, dentre as quais a da UDA e da UHDT, que se encontravam ainda em fase de licitação.
100. Em razão dos achados de auditoria, a unidade técnica propôs a realização de diligências e audiências de diversos responsáveis, medida com a qual anuí mediante despacho. A Petrobras interpôs recurso contra tal decisão, não conhecido pelo Acórdão 1838/2009-TCU-Plenário. Posteriormente, interpôs pedido de reexame contra esse último decisum, o qual não foi conhecido pelo Acórdão 2694/2009-TCU-Plenário.
101. Conforme descrito no relatório que fundamenta o Acórdão 271/2011-TCU-Plenário, proferido no momento em que o Ministro Ubiratan Aguiar assumiu a relatoria do TC-Processo 009.758/2009-3, somente no dia 1º/6/2010, em visita a este Tribunal, o então Presidente da Petrobras, Sr. José Sérgio Gabrielli, entregou pessoalmente as mídias eletrônicas contendo orçamentos da Refinaria do Nordeste, no formato Excel, tal como solicitado pela equipe de auditoria, as quais ainda assim apresentaram arquivos corrompidos, impossibilitando sua utilização.
102. Consoante exposto, nesse primeiro momento, a entrega intempestiva de informações requisitadas pelas equipes de auditoria do Tribunal, ensejou que os editais 0634314.09-8 e 0634314.09-8, referentes às obras da UDA e da UHDT fossem incluídos no quadro de bloqueio do projeto aprovado pelo Congresso Nacional da Lei Orçamentária de 2010 (peça 46) . O empreendimento só não foi paralisado em virtude de veto presidencial ao referido Projeto de Lei, que excluiu as obras em apreciação do quadro de bloqueio."
106. Além disso, registro que tal conduta impossibilitou uma atuação preventiva desta Corte de Contas no exame das estimativas de custo que embasaram as contratações ora em apreciação.
107. Não se tratou de um episódio isolado, visto que a obstrução aos trabalhos de fiscalização do TCU ocorreu no âmbito de outras auditorias realizadas à época da gestão do responsável. Como exemplo, cito os processos TC Processo 009.832/2010-6 (relatório de auditoria nas obras de implantação do Terminal de Barra do Riacho e dos oleodutos de interligação do terminal à Unidade de Tratamento de Gás de Cacimbas, no Espírito Santo) , TC Processo 009.830/2010-3 (auditoria realizada nas obras da Rnest em 2010) , TC Processo 005.624/2009-1 (levantamento de auditoria realizado nas obras do Centro de Pesquisas da Petrobras - Cenpes/RJ) , TC Processo 012.194/2009-9 (levantamento de auditoria nas obras do Comperj, no Estado do Rio de Janeiro) , TC Processo 006.588/2009-8 (levantamento de auditoria nas unidades estacionárias de produção P55 e P57) , TC Processo 015.685/2007-4 (levantamento de auditoria nas obras de implantação do Terminal de Pecém/CE) e TC Processo 010.546/2009-4 (levantamento de auditoria nas obras da Repar, no Estado do Paraná) , dentre vários outros.
108. Nesse último processo relacionado, o responsável foi sancionado com a multa prevista no art. 58, inciso IV, da Lei 8.443/1992, no valor de R$ 27.410,42, pelo atendimento intempestivo e incompleto à diligência do relator.
109. Ao contrário do argumentado, não há nenhuma violação ao devido processo legal e ao exercício dos direitos constitucionais do contraditório e da ampla defesa. É com a citação do responsável que se instaura o contraditório no processo de tomada de contas especial.
110. Concluo, dessa maneira, que o Sr. José Sérgio Gabrielli também deve ter suas contas julgadas irregulares e ser condenado solidariamente ao pagamento do débito apurado."
Como se depreende da leitura do trecho do voto condutor da decisão embargada reproduzido acima, os fatos irregulares, as provas e a conduta imputada ao Sr. José Sérgio Gabrielli de Azevedo se encontram detalhadamente expostos, não existindo nenhuma das omissões suscitadas pelo embargante no referido decisum.
Adicionalmente, cabe enfatizar que muitas das evidências que suportaram a condenação do ora embargante são fatos públicos e notórios, tais como a participação do embargante na CPI da Petrobras, deliberações do Congresso Nacional paralisando o fluxo orçamentário das obras da Rnest, o veto presidencial ao dispositivo da LOA/2010 que bloqueou os recursos para a implantação da Rnest (peça 46) e decisões diversas do TCU.
O art. 374 do Código de Processo Civil, de aplicação subsidiária nos processos de controle externo, dispõe que:
"Art. 374.  Não dependem de prova os fatos:
I - notórios;
II - afirmados por uma parte e confessados pela parte contrária;
III - admitidos no processo como incontroversos;
IV - em cujo favor milita presunção legal de existência ou de veracidade."
A título de esclarecimento ao embargante, indico como prova do apontamento dos atos irregulares pelo TCU nas obras da UDA e da UHDT, além das diversas evidências colacionadas anteriormente, cópia do relatório inicial de fiscalização realizado no bojo do TC-Processo 009.830/2010-3, que se encontra autuada na peça 1 do TC Processo 004.040/2011-2 e na peça 4 do TC Processo 003.586/2011-1, ambos apensados ao presente feito. No referido relatório de fiscalização, despachado pelo dirigente da unidade técnica em 17/8/2010, encontra-se o apontamento de sobrepreço de elevado vulto nos dois contratos em apreciação.
Embora a conduta irregular atribuída ao embargante seja precipuamente sua omissão na adoção de providências quanto aos indícios de irregularidade apontados pelo TCU, não se pode olvidar que a aprovação das contratações em tela se deu por ato colegiado da Diretoria Executiva, do qual o embargante era membro, conforme documentos às peças 58, fl. 16, e 77, fl. 1. Outra conduta de natureza comissiva imputada ao Sr. José Sérgio Gabrielli foi a obstrução dos trabalhos de fiscalização do TCU, conforme relatado no excerto do voto condutor da decisão embargada.
O argumento de que o embargante foi Presidente da Petrobras apenas até o segundo trimestre de 2012 não elide sua responsabilização pelos débitos oriundos de pagamentos ocorridos em datas subsequentes, pois tais pagamentos com superfaturamento têm como causa as contratações realizadas durante a gestão do Sr. José Sérgio Gabrielli de Azevedo e sua omissão em tomar as medidas cabíveis ao ter conhecimento das irregularidades no empreendimento.
Também não elide a responsabilidade do embargante a alegação, não comprovada, de que a Rnest seria uma empresa independente organizada na forma de sociedade anônima, com Conselho de Administração e Diretoria próprias, órgãos dos quais o Sr. José Sérgio Gabrielli supostamente nunca fez parte. Conforme demonstrado pelos documentos dos autos, principalmente pelas peças 74 a 80, as licitações que originaram as contratações foram promovidas internamente pela Petrobras, assim como os instrumentos contratuais (peças 79 e 80) foram firmados pela Estatal, durante a gestão do ora embargante.
Prosseguindo com o exame dos embargos, observo que não existe nenhuma omissão, obscuridade ou contradição no fato de um dos precedentes indicados para fundamentar a conduta de obstrução da fiscalização pelo embargante ter sido posteriormente anulado pelo TCU. No caso, o voto condutor do Acórdão 2677/2018-TCU-Plenário se referiu à multa prevista no art. 58, inciso IV, da Lei 8.443/1992, no valor de R$ 27.410,42, pelo atendimento intempestivo e incompleto à diligência do relator (Acórdão 2863/2016-TCU-Plenário, prolatado no TC Processo 010.546/2009-4) .
 De fato, o mencionado Acórdão 2863/2016-TCU-Plenário foi tornado nulo posteriormente pelo Acórdão 2867/2018-TCU-Plenário, em virtude do acolhimento do Recurso de Reexame interposto pelo ora embargante. Ocorre que esta última deliberação foi adotada na sessão do dia 5/12/2018, ao passo que o acórdão ora embargado foi prolatado na sessão de 21/11/2018, portanto, antes de haver a anulação da sanção imposta ao recorrente. Dessa maneira, não há de se falar em omissão, contradição ou obscuridade em relação a um julgado que sequer existia no mundo jurídico no momento em que foi adotada a deliberação embargada.
Esclareço ainda que a referida anulação da sanção aplicada por embaraço à fiscalização ocorreu tão somente por um suposto vício processual no ofício de audiência do responsável, que fez menção "ao não atendimento da determinação" do relator daquele processo, ao passo que houve apenas "a demora no fornecimento ou a entrega incompleta". O relator do Acórdão 2867/2018-TCU-Plenário, o eminente Ministro Walton Alencar Rodrigues, entendeu que "o TCU não conferiu ao responsável conhecimento suficiente a respeito da irregularidade que lhe era imputada e acabou por condená-lo por motivos diferentes daqueles a que foi instado a prestar esclarecimentos", fato que ensejou o provimento do seu recurso.
Assim, do ponto de vista material, não houve o afastamento da irregularidade de embaraço a fiscalização, como ficou evidenciado no voto condutor do Acórdão 2867/2018-TCU-Plenário:
"Para tornar mais clara a questão, apresento, a seguir, cronologia dos fatos que levaram à condenação do responsável.
Em 5/10/2009, foi dado a José Sérgio Gabrielli de Azevedo conhecimento do teor do despacho peça 2, p. 80-82, exarado pelo Ministro-Relator Valmir Campelo, o qual, entre outras providências, fixou prazo de 15 dias para a Petrobras apresentar, em meio magnético, cópia dos orçamentos detalhados adotados para todos os contratos objeto da fiscalização. Eventuais óbices ao cumprimento haveriam que ser arguidos no prazo concedido.
Com vistas a questionar, em especial, o formato dos documentos eletrônicos solicitados, a Petrobras opôs embargos de declaração, os quais não foram conhecidos, na forma do Acórdão 2712/2009-TCU-Plenário (peça 2, p. 102-103) . José Sérgio Gabrielli de Azevedo foi notificado da decisão em 26/11/2009 (peça 2, p. 112) .
Em 21/1/2010, a Secex/PR reiterou a solicitação dos documentos, conferindo prazo de 15 dias para seu encaminhamento (peça 2, p. 159) . Na ocasião, a unidade instrutiva, esclareceu que o não atendimento à diligência, no prazo fixado, sem causa justificada, sujeitaria o responsável à multa prevista no art. 58, IV, da Lei 8.443/1992.
Ante a resistência da Petrobras em cumprir a diligência, foram realizadas reuniões, em 22/3/2010 e 15/4/2010, entre técnicos da Petrobras e auditores do TCU, para discutir os obstáculos suscitados pela empresa para apresentar a documentação.
Em junho de 2010, finalmente, os documentos solicitados foram apresentados pela Petrobras, possibilitando a análise de sobrepreço dos contratos vinculados às obras da Repar, ainda que intempestivamente.
Assim, desde outubro de 2009, já estava plenamente caracterizado o não atendimento, sem justificativa, de diligência do relator, conduta que, a teor do disposto no art. 58, IV, da Lei 8.443/1992, sujeitava José Sérgio Gabrielli de Azevedo ao pagamento de multa"  (destaque no original) .
Por fim, quanto ao pedido do embargante para que os responsáveis colaboradores da Operação Lava Jato também sejam condenados, registro que falta ao peticionante legitimidade ad causam e ad processum para formular tal pedido, visto que o advogado postulante não possui procuração nos autos conferindo-lhes poderes para postular em nome dos responsáveis colaboradores. Tampouco possui as prerrogativas do Ministério Público junto ao Tribunal de promover a defesa da ordem jurídica, inclusive por meio da interposição dos recursos previstos em Lei ou no Regimento Interno do TCU.
Tal pedido também não se encontra aderente ao que restou decidido no Acórdão 2677/2018-TCU-Plenário, o qual rememoro ter julgado irregulares as contas dos responsáveis, inclusive dos colaboradores, e lhes imputado débito solidário. Então, houve sim condenação dos responsáveis colaboradores. A decisão embargada apenas deixou de lhes sancionar com as penas previstas nos arts 57, 46 e 60 da LOTCU. Portanto, creio que o estranho interesse na condenação de terceiros, manifestado na peça recursal, já esteja contemplado pela decisão embargada.
O embargante também questiona a citação, no voto condutor do Acórdão 2677/2018-TCU-Plenário, do apontamento de obstrução no TC Processo 012.194/2009-9, visto que no Acórdão 2218/2009-TCU-Plenário, esta Corte de Contas teria acolhido o argumento da Petrobras de que era inadequado enviar informações de uma licitação em curso. Ainda que tal entendimento tenha sido manifestado pelo relator daquela decisão, o embaraço à fiscalização não foi elidido, conforme o seguinte trecho do voto condutor (grifos acrescidos) :
"3. Relatou a equipe encarregada dos trabalhos que não foram a ela disponibilizadas as planilhas utilizadas pelo setor de orçamentação da Engenharia da Petrobras na elaboração das estimativas de custos para contratação, em meio magnético do tipo Excel.
4. Fatos semelhantes têm sido identificados com freqüência em auditorias na Petrobras, sendo inclusive objeto de audiência do Presidente da empresa, como no processo TC-Processo 006.137/2008-9, sob minha relatoria. Também no TC-Processo 009.758/2009-3, da Relatoria do Ministro Benjamin Zymler, tal questão foi abordada.
5. Consoante já tive a oportunidade de externar, as planilhas com as estimativas de custo apresentadas em papel, ou em formato pdf, não são suficientes, visto que com os arquivos eletrônicos no formato Excel (extensão xls) - característico do meio em que são trabalhados - será possível visualizar a metodologia de cálculo que fundamentou tais estimativas.
6. Eventual temor da entidade em remeter arquivo no formato Excel, que em tese pode ser modificado, seria solucionado com o envio do arquivo nos dois formatos, sendo a informação oficial aquela contida no formato não editável (pdf) . Ademais, conforme destacou o Ministro Benjamin Zymler, quando da apreciação do TC-Processo 009.758/2009-3, "os documentos analisados pelo TCU hão de estar em consonância com os originais apresentados, sob pena de responsabilidade pessoal dos agentes públicos que alterarem essas informações, nas esferas cível, penal e administrativa".
7. No presente caso, a unidade técnica considera necessário o encaminhamento do orçamento estimativo detalhado, ou estimativa de custos para contratação, em meio magnético do tipo Excel, contendo todas as fórmulas, para os Contratos n.ºs 0800.0040676.08.2 e 0800.0043445.08.2, bem como para os Convites n.ºs 0609626.09.8; 0622523.09.8; 0541904.08.8 e 0557935.08.8. Ainda que a Petrobras alegue que procurou atender todas as solicitações proferidas pela equipe de auditoria, forçoso reconhecer que não há nos autos informações essenciais para a formação de juízo a respeito da regularidade das estimativas de custos assim como dos orçamentos contratados, na medida em que as planilhas disponibilizadas em meio magnético - tanto editável quanto não editável - não contêm as memórias de cálculo dos valores previstos em cada um dos itens que compõem as aludidas estimativas. A persistir tal quadro, pode, de fato, ficar configurada a obstrução à fiscalização.
8. Nada obstante, no que se refere aos processos licitatórios em andamento, considerando que os orçamentos não integram o edital e, considerando, ainda, a argumentação da Petrobras de que o fornecimento antecipado desses documentos poderia configurar violação aos princípios norteadores da licitação a que a entidade está vinculada, afigura-se-me prudente permitir o encaminhamento das informações requeridas imediatamente após finalizados os respectivos processos licitatórios. Cabe ponderar, nesse sentido, que há tempo hábil para atuação efetiva desta Corte, já que o empreendimento ainda se encontra na fase de execução dos serviços de terraplenagem e os Convites se referem à construção de unidades integrantes do complexo petroquímico.
9. Deixo, outrossim, de acolher a proposição de multa ao Presidente da Petrobras, por julgar mais adequado, neste momento, assinar prazo, nos termos do art. 42 da Lei n.º 8.443/1992, para que a Petrobras, sob pena da aplicação de multa ao seu dirigente, encaminhe os dados requeridos acerca dos Contratos n.ºs 0800.0040676.08.2 e 0800.0043445.08.2, devendo os mesmos dados referentes aos Convites n.ºs 0609626.09.8; 0622523.09.8; 0541904.08.8 e 0557935.08.8, anteriormente mencionados, serem remetidos tão logo finalizados os procedimentos licitatórios respectivos. Cumpre destacar que medida análoga foi adotada no TC-Processo 006.137/2008-9."
Dessa maneira, o TCU pode ter relevado algumas condutas anteriores do embargante no sentido de não entregar a documentação requerida pelas equipes de auditoria em tempo hábil ou no formato requisitado, deixando de sancioná-lo em diversos outros processos fiscalizatórios. Entretanto, ressalto que a menção a tais julgados no voto condutor da decisão embargada foi feita apenas para ilustrar que a obstrução aos trabalhos de fiscalização nas auditorias do TCU na Rnest não foi um episódio isolado de sua gestão. Assim, ainda que procedessem as alegações ora trazidas pelo embargante em relação a esses outros processos tomados como exemplo, estas não teriam o condão de afastar a sua responsabilização pelo débito nestes autos.
Sobre a alegada omissão na caracterização de conduta grave, que ensejou a aplicação da pena de inabilitação para o exercício de função pública, não é procedente a alegação de que todas as irregularidades imputadas ao Sr. José Sérgio Gabrielli de Azevedo sejam de atos culposos, voltados a garantir os interesses da companhia. A imputação de obstrução à fiscalização representa, por essência, conduta dolosa e o atendimento aos interesses da companhia não ficou demonstrado em suas peças de defesa. 
Ao contrário, a empresa estatal comandada pelo embargante quase se tornou insolvente durante a sua gestão. Existem processos em tramitação nesta Corte de Contas que apuram os atos de gestão na Petrobras durante o mandato do ora embargante. De minha relatoria, o TC Processo 026.363/2015-1 trata dos atos relacionados à implantação da Rnest, em que se aponta que o empreendimento foi economicamente inviável, causando um prejuízo estimado em US$ 18,93 bilhões à Petrobras. Assim, não há comprovação de que o embargante tenha sempre agido em interesse da Petrobras.
No processo de controle externo, a dosimetria da multa e das demais sanções tem como balizadores o nível de gravidade dos ilícitos apurados, assim como a valoração das circunstâncias fáticas e jurídicas envolvidas, e a isonomia de tratamento com casos análogos. O Tribunal não realiza dosimetria objetiva das sanções, comum à aplicação de normas do Direito Penal, e não há um rol de agravantes e atenuantes legalmente reconhecido. Assim, não existe omissão a ser suprida quanto a esse aspecto.
 Esclareço ao embargante que a gravidade de sua conduta está associada, dentre outros fatores, ao nível do prejuízo observado, visto que esta tomada de contas especial apura um dos maiores valores de débito já quantificados na história desta Corte de Contas, bem como ao elevadíssimo grau de reprovabilidade atribuído à sua conduta. Friso, ainda, que foi conferido ao embargante tratamento isonômico com outros responsáveis, visto que a multa que lhe foi aplicada é a mesma imputada a outras pessoas físicas. 
De igual forma, a pena de inabilitação para o exercício de cargo em comissão ou função de confiança, prevista no art. 60 da LOTCU, foi aplicada pelo mesmo período (oito anos) do que foi aplicado ao Sr. Renato de Souza Duque pelo Acórdão 1625/2018-TCU-Plenário em virtude de irregularidades diversas observadas nas licitações da Rnest.
Portanto, rejeito os embargos de declaração do Sr. José Sérgio Gabrielli de Azevedo, mantendo sua condenação solidária ao pagamento do débito e da multa capitulada no art. 57 da Lei 8.443/1993, bem como a pena de declaração de inidoneidade para o exercício de cargo em comissão ou de função de confiança no âmbito da administração pública.
V
Por derradeiro, os Srs. Agenor Franklin Magalhães Medeiros e José Adelmário Pinheiro Filho apresentaram embargos declaratórios de teor semelhante (peças 392 e 394) , aduzindo haver omissões no Acórdão 2677/2018-TCU-Plenário em razão dos seguintes fatos:
a) o voto-condutor da referida decisão não teria analisado de forma individual e pormenorizada as alegações de defesa apresentadas pelos embargantes;
b) não teria havido a indicação mínima pelo acórdão embargado dos motivos que ensejaram a não aplicação do sobrestamento previsto no art. 11 da Lei 8.443/92 ao presente caso ou, ainda, dos elementos acostados à presente Tomada de Contas que permitiriam concluir pela existência de responsabilidade do ora embargante;
c) que a Advocacia-Geral da União ajuizou ação de improbidade administrativa tendo por objeto especifico a apuração de improbidade e imputação de responsabilidade a partir dos "danos materiais causados pela atuação do Cartel, assim como aos proveitos econômicos auferidos pelos réus em obras realizadas na Refinaria Getúlio Vargas (REPAR) , Refinaria Abreu e Lima (RNEST) , Gasoduto Pilar-Ipojuca e Gasoduto GL Duto Urucu-Coari".
d) assim, entre a presente tomada de contas e a citada ação de improbidade administrativa haveria uma relação entre continente e conteúdo, sendo certo que no âmbito judicial haverá amplo contraditório, ampla defesa e produção de provas que não se mostrariam viáveis nesta sede de contas, notadamente porque se trata de apuração em que o peticionante foi integrado tardiamente;
e) a situação autorizaria o sobrestamento do julgamento ou da apreciação deste processo, em razão da judicialização do mesmo objeto, com contornos mais amplos, pela União;
f) haveria a necessidade de demonstração, mediante relação causal, da atuação dos responsáveis no caso concreto, nos limites dos contratos individualizados sob apuração, para que se pudesse cogitar sua responsabilização;
g) as funções exercidas pelos embargantes à época dos fatos (Diretor Superintendente de Petróleo e Gás e Diretor Presidente) não lhe atribuíam nenhuma participação na questão orçamentária relativa aos empreendimentos objeto dos contratos da UHDT e UDA;
h) não haveria qualquer imputação criminal de cartel ou fraude a licitações em desfavor dos embargantes;
i) de igual modo, não haveria imputação criminal de sobrepreço em face dos embargantes; e
j) o Acórdão 2677/2018-TCU-Plenário foi omisso acerca da indicação dos elementos considerados para a fixação da multa imposta aos embargantes.
Preliminarmente, considero que os embargos de declaração dos Srs. Agenor Franklin Magalhães Medeiros e José Adelmário Pinheiro Filho devem ser conhecidos, visto que são tempestivos e fazem menção à ocorrência de supostas omissões na decisão combatida. 
Entretanto, os referidos recursos devem ser rejeitados, pois não subsistem as omissões apontadas no Acórdão 2677/2018-TCU-Plenário. Não é possível pela estreita via dos embargos declaratórios rediscutir o mérito da decisão combatida.
Os embargos de declaração visam a complementar e aclarar a decisão embargada, produzindo precipuamente efeito integrativo. A finalidade principal dessa espécie recursal é permitir o acabamento do julgado, a fim de que sejam esclarecidas as obscuridades, saneadas eventuais contradições ou supridas as omissões passíveis de terem ocorrido na deliberação embargada.
Porém, não é essa a situação que se observa nas peças recursais apresentadas pelos dois embargantes, que, sob o pretexto de que houve omissão no acórdão embargado, submetem, para apreciação, os mesmos argumentos já apresentados pelas alegações de defesa juntadas aos autos.
A respeito da alegação carreada no sentido de que o voto-condutor da decisão embargada não teria analisado de forma individual e pormenorizada as alegações de defesa apresentadas pelos embargantes, observo que não se configura omissão na decisão quando o relator incorpora às suas razões de decidir os arrazoados da unidade técnica ou do Ministério Público junto ao TCU, constantes do relatório da deliberação, o que fiz no parágrafo 112 do voto condutor do Acórdão 2677/2018-TCU-Plenário.  
Nesse aspecto, cabe transcrever excerto da instrução da unidade técnica em que as alegações de defesa dos ora embargantes foram devidamente analisadas e refutadas:
"VIII Responsáveis Srs. José Adelmário Pinheiro Filho e Agenor Franklin Magalhães Medeiros
Nos termos do Acórdão 2109/2016-TCU-Plenário, os Srs. José Adelmário Pinheiro Filho (CPF 078.105.635-72) e Agenor Franklin Magalhães Medeiros (CPF 063.787.575-34) foram citados, na condição de administradores de empresas do Grupo OAS, por praticarem, conduzirem ou participarem de atos ilícitos, com desvio de finalidade e abuso da personalidade jurídica que representavam, para fraudar o processo licitatório da Petrobras e obter contratos de obras com sobrepreço de forma a maximizar indevidamente os lucros do grupo empresarial OAS mediante formação de cartel e pagamento de propina a agentes públicos da Estatal, resultando na formalização do Contrato 0800.0053456.09.2 (UDA-Rnest) e Contrato 0800.0055148.09.2 (UHDT-Rnest) com sobrepreço e consequente superfaturamento, o que infringe o disposto no art. 37 da Constituição Federal, no art. 109, caput e §§ 1º e 2º, da Lei 11.768/2008 (LDO 2009) , e no item 1.2 do Decreto 2.745/1998.
 (...) 
VIII.1. Resumo das alegações de defesa às peças 224 e 225
O Sr. José Adelmário Pinheiro Filho, por meio de sua manifestação acostada à peça 225 dos presentes autos, apresenta alegações de defesa às condutas a si imputadas por meio do Acórdão 2109/2016-TCU-Plenário, enquanto que o Sr. Agenor Franklin Magalhães Medeiros o faz por meio de sua manifestação à peça 224.
Como (i) ambas as manifestações foram lavradas em termos praticamente idênticos e (ii) a responsabilização dos agentes se deu pelo mesmo item do dispositivo do referido Acórdão, as manifestações de ambos os responsáveis serão tratadas em conjunto.
Inicialmente os responsáveis fazem uma breve introdução e um resumo da situação processual.
Alegam que pela primeira vez foram inseridos no rol dos responsáveis, sem oportunidade para manifestação prévia em sede de contraditório e ampla defesa.
Registram que, em todo o período em que o empreendimento foi fiscalizado, desde 2010, em nenhum momento teriam sido cientificados para qualquer manifestação e nem mesmo inseridos como partes interessadas.
Segundo as alegações de defesa, ambos os responsáveis foram afastados das funções que exerciam na Construtora OAS em novembro de 2014 e, desde abril de 2015, encontram-se impedidos de exercer qualquer função ou mesmo manter contato com pessoas da empresa.
Aduzem que consideram as questões discutidas neste processo complexas, e entendem ser impossível que se manifestem em contraditório quanto aos elementos técnicos relacionados aos orçamentos, à contratação e à execução dos empreendimentos em exame, sem prejuízo, de que as empresas integrantes do Consórcio demonstrem a regularidade da contratação com os elementos e instrumentos técnicos que possuem.
Afirmam os responsáveis que o Acórdão de citação não indica as suas condutas relacionadas especificamente à composição dos sobrepreços nos contratos 0800.0055148.09-2 (UHDT-Rnest) e 0800.0053456.09-2 (UDA-Rnest) .
Afirmam também que, nos limites das funções que exerciam à época dos fatos, não lhes competiria qualquer ingerência ou participação específica nas questões técnicas e orçamentárias relativas a esses empreendimentos, seja na fase pré-contratual, seja na fase de execução dos contratos.
Conforme as alegações de defesa, entendem que a figura do Consórcio implicaria necessariamente a indicação da empresa que assumirá a condição de liderança, posição esta que no caso em tela foi exercida pela Odebrecht Plantas Industriais e Participações S.A., posteriormente sucedida pela Construtora Norberto Odebrecht S.A. Sobre esse assunto, ressaltam:
Pois bem. Se a figura do Consórcio não afasta a possibilidade de responsabilização das empresas consorciadas, como reconhece o acórdão sob análise e é pacífico na melhor doutrina, não é possível negar que a celebração de consórcio e a escolha da outra empresa consorciada para exercer a função de liderança distancia, e muito, as possibilidades de ingerência e participação do peticionante enquanto Diretor da Construtora OAS nos fatos em questão.
 (peças 224 e 225, p. 7) 
Alegam que o Acórdão se fundamenta em condenações, ainda não definitivas, no âmbito da ação penal 5083376-05.2014.4.04.7000/PR e a "alegada orientação e participação da tomada de decisões relativas ao cartel" (peças 224 e 225, p. 7) , conforme acordo de leniência do grupo Setal.
Segundos os defendentes, não haveria qualquer imputação criminal de cartel ou fraude a licitações desfavoráveis a eles. De igual modo, não haveria imputação criminal de sobrepreço. Argumentam que não houve contraditório e ampla defesa a respeito desses temas, o que, no entendimento dos responsáveis, impediria a utilização por empréstimo da jurisdição criminal no ponto.
Ademais, afirmam que não seria possível extrair da alegação de cartel ou fraude a licitações, ou mesmo da imputação criminal de corrupção ou organização criminosa, um efeito automático relacionado ao sobrepreço dos contratos em referência.
Registram que a 13ª Vara Federal Criminal de Curitiba/PR teria reconhecido que a participação da Construtora OAS no cartel de empreiteiras e no pagamento de vantagens indevidas a agentes públicos não significaria, necessariamente, que todos os contratos da Petrobras foram obtidos pelas empresas componentes do cartel através de fraude a licitação.
Nesse sentido, os responsáveis entendem que a análise do sobrepreço deve ser feita exclusivamente a partir de elementos técnicos individualizados dos contratos sob análise, sem que se importe informações da Operação Lava Jato.
Ademais, alegam que não teria sido indicada a individualização das condutas atribuídas aos responsáveis especificamente em relação aos contratos citados, com a identificação de suas participações concretas no sobrepreço apurado.
Sobre a apuração do dano, afirmam:
De outra parte, igualmente relevante é notar que a discussão a respeito da existência ou não de sobrepreço nos contratos em questão, bem como a respeito da existência ou não de responsabilidade do peticionante, encontra-se atualmente judicializada.
De fato. A União, através da Advocacia-Geral da União, ajuizou a ação civil de improbidade administrativa que tramita sob o n. 5025956-71.2016.4.04.7000 perante o MM. Juízo da 1ª Vara Federal de Curitiba/PR, tendo por objeto específico a apuração de improbidade e imputação de responsabilidades a partir dos 'danos materiais causados pela atuação do Cartel, assim como aos proveitos econômicos auferidos pelos réus em obras realizadas na Refinaria Getúlio Vargas (Repar) , Refinaria Abreu e Lima (Rnest) , Gasoduto Pilar-Ipojuca e Gasoduto GL Duto Urucu-Coari'.
Não obstante seja de pleno conhecimento do peticionante e de sua defesa que a atuação dessa colenda Corte de Contas não é dependente da instância judicial no âmbito da improbidade administrativa, entende-se que no presente caso, a partir do momento que a União, enquanto pessoa jurídica de direito público interno à qual se vincula o TCU, decide postular judicialmente a apuração de danos materiais (sobrepreço) e as respectivas responsabilidades em relação a contratos que integram a presente tomada de contas, esvazia-se a utilidade desta apuração.
 (...) 
A situação, com a devida vênia, parece atrair o comando normativo que autoriza o sobrestamento do julgamento ou da apreciação deste processo, em razão da judicialização do mesmo objeto, com contornos mais amplos, pela União (art. 11 da Lei n. 8.443/1992) .
 (peça 224/225, p. 8-9) 
Nessa toada, requerem o sobrestamento do julgamento ou da apreciação do presente processo, entendendo que seria justificável pelo art. 11 da Lei 8.443/1992.
Por fim, afirmam que, a despeito das dificuldades próprias ao exercício da ampla defesa no que pertence aos aspectos técnicos do sobrepreço, notadamente porque as questões orçamentárias e contratuais de obras de grande porte envolvem centenas de profissionais e múltiplas variáveis de alta complexidade, a sua responsabilização à luz dos artigos 70, parágrafo único, 71, II e VII, da Constituição Federal de 1988, não dispensa a demonstração das condutas específicas e individualizadas que possam ter implicado prejuízo ao erário.
VIII.2. Análise das alegações de defesa
Para bem analisar as alegações de defesa dos responsáveis, convém conferir as imputações realizadas por meio do citado Acórdão 2109/2016-TCU-Plenário.
O Acórdão determina a citação dos responsáveis José Adelmário Pinheiro Filho e Agenor Franklin Magalhães Medeiros, na condição de administradores de empresas do Grupo OAS, por praticarem, conduzirem ou participarem de atos ilícitos, com desvio de finalidade e abuso da personalidade jurídica que representavam, para fraudar o processo licitatório da Petrobras e obter contratos de obras com sobrepreço de forma a maximizar indevidamente os lucros do grupo empresarial OAS mediante formação de cartel e pagamento de propinas a agentes da estatal, resultando na formalização de contrato com sobrepreço e consequente superfaturamento, o que infringe o disposto no art. 37 da Constituição Federal, no art. 109, caput e §§ 1º e 2º, da Lei 11.768/2008 (LDO 2009) , e no item 1.2 do Decreto 2.745/1998.
As alegações de que os responsáveis não foram anteriormente chamados pelo TCU a apresentar suas ponderações ou de que não foram anteriormente inseridos como parte em processos são irrelevantes. Eventual oitiva prévia à conversão dos autos em tomada de contas especial não constitui etapa de abertura do contraditório e ampla defesa, que podem ser plenamente exercidos nas etapas processuais posteriores (cf. Acórdãos 2.736/2017, 1.522/2016, 942/2014, 696/2014, todos do Plenário) . No caso de processo de tomada de contas especial, como este, o contraditório é exercido pelos responsáveis quando apresentam as suas alegações de defesa, após a citação.
De igual forma, não se acolhe a alegação de complexidade do processo, uma vez que a citação feita abriu aos responsáveis a oportunidade do contraditório e da ampla defesa, com todos os meios cabíveis.
Sobre a indicação das ações dos responsáveis que culminaram na contratação com sobrepreço, e sobre não lhes competir ingerência sobre as questões tratadas, convém aqui transcrever trecho do Relatório que embasou o Acórdão 2109/2016-TCU-Plenário:
O Sr. Agenor Franklin Magalhães Medeiros, "era um representante do alto escalão, cuja participação na conduta consistiu no comparecimento às reuniões do 'clube da 16' para discussão e tomada de decisões referentes ao cartel e posterior orientação de seus subordinados nas negociações", segundo reportam os signatários do Acordo de Leniência firmado entre o CADE e o grupo empresarial Setal Engenharia e Construções, Setal Óleo e Gás, conforme apresentado no Histórico de Conduta 2 do CADE (Peça 71, p. 16) .
O Sr. José Adelmário Pinheiro Filho (Léo Pinheiro) , e posteriormente o Sr. Agenor Franklin Magalhães Medeiros, representou a empresa OAS no cartel e nos ajustes das licitações da Petrobras, conforme Termo de Colaboração 1 (Peça 66, p. 6) do Sr. Augusto Ribeiro de Mendonça Neto, dirigente da Setal Óleo e Gás (SOG) , e confirmado na Sentença exarada na Ação Penal 5083376-05.2014.404.7000, de 5/8/2015 (Peça 73, p. 44) .
O voto condutor daquele acórdão grafou o seguinte:
Os executivos da OAS, Srs. José Adelmário Pinheiro Filho e Agenor Franklin Magalhães Medeiros, orientavam e participavam das tomadas de decisões relativas ao cartel, segundo reportam os signatários do Acordo de Leniência firmado entre o CADE e o grupo empresarial Setal Engenharia e Construções, Setal Óleo e Gás (Peça 71, p. 17) .
O conjunto probatório da participação pessoal do Srs. José Adelmário Pinheiro Filho e Agenor Magalhães nos atos delituosos para fraudar licitações e obter contratos superfaturados possui, ainda, o Termo de Colaboração do Sr. Paulo Roberto Costa, o qual esclarece que o ex-diretor de Abastecimento da Petrobras mantinha contato direto com os dois responsáveis.
A sentença exarada no processo 5083376-05.2014.404.7000 contém parte do depoimento à Justiça Federal do Sr. Alberto Youssef, no instante em que afirma que a propina nos contratos da OAS relativos às obras da Rnest, na ordem de R$ 20 milhões, "teria sido acertada entre ele e Agenor Medeiros".
Portanto, existem evidências de que os Srs. José Adelmário Pinheiro Filho e Agenor Franklin Magalhães Medeiros participaram de práticas ilegais, por meio de formação de cartel e do pagamento de verbas ilícitas a agentes da Petrobras. Ambos os responsáveis foram condenados na ação penal 5083376-05.2014.4.04.7000/PR pelos crimes de organização criminosa (art. 2º da Lei 12.850/2013) , corrupção ativa pelo pagamento de vantagens indevidas ao Sr. Paulo Roberto Costa, bem como de lavagem de dinheiro consistentes nos repasses, com ocultação e dissimulação, de recursos criminosos provenientes dos contratos discriminados da OAS na Rnest, por meio de operações simuladas com as empresas de fachada.
Conforme se depreende da leitura dos trechos acima, as ações dos responsáveis que culminaram nas contratações com sobrepreço foram claramente indicadas, o que não permite acolher as alegações dos responsáveis.
Os argumentos dos responsáveis acerca de seus respectivos distanciamentos das decisões, em função da existência de um consórcio liderado por outra empresa, diversa daquela em que eram diretores, é refutado pelas evidências trazidas aos autos e tratadas nos trechos do relatório e voto acima transcritos, o que não permite acolher tais alegações. As evidências dos autos deixam claro que ambos os responsáveis ativamente participaram das ações irregulares que levaram a celebração de contratos com sobrepreço e patente prejuízo à estatal Petrobras, o que leva ao nexo causal com o dano verificado.
Acerca da análise pelo Poder Judiciário, como bem disseram os responsáveis e como foi analisado na seção preliminar deste exame técnico, a atuação desta Corte independe das sentenças judiciais, e tampouco do trânsito em julgado das mesmas.
Mais do que isso, a natureza das ações judiciais citadas nos presentes autos é distinta da natureza do presente processo de tomada de contas especial, uma vez que o presente processo visa, na esfera administrativa, a apuração dos fatos, identificação dos responsáveis e quantificação do dano, no âmbito do Controle Externo, conforme descrito no art. 71 da Constituição Federal.
Ainda sobre eventuais cobranças que ocorra com fundamento nas mesmas irregularidades, registra-se que eventuais ressarcimentos em outras esferas não configuram bis in idem, vez que a devida compensação pode ser realizada na fase de execução de eventual acórdão condenatório (cf. Acórdão 766/2018, 2.059/2015, 1.000/2015, todos do Plenário) .
Ademais, conforme já mencionado na presente instrução processual, já há sentenças de mérito em processos criminais que orbitam as mesmas obras tratadas no presente processo de tomada de contas especial, o que torna prejudicado o pedido de sobrestamento dos presentes autos. De qualquer modo, não se tem conhecimento de sentenças judiciais específicas para ressarcimentos de danos no contexto dos contratos em tela.
Ressalta-se que os contratos do Consórcio Conest/Rnest na Rnest e do Consórcio Conpar na Repar fizeram parte dos elementos probatórios daquele processo judicial, sendo provada a existência de superfaturamento, ainda que não quantificado naquele momento.
Diante do exposto, as alegações de defesa dos responsáveis José Adelmário Pinheiro Filho e Agenor Franklin Magalhães Medeiros não são acolhidas."
Assim, idênticos argumentos apresentados pelos embargantes em suas peças recursais foram analisados e rejeitados pelo Acórdão 2677/2018-TCU-Plenário, nada havendo a acrescentar nesta oportunidade. Esclareço ainda aos embargantes que todas as evidências utilizadas no cálculo do débito e para a responsabilização das pessoas arroladas no polo passivo desta tomada de contas especial estão descritas no parágrafo 28 do Acórdão embargado, a saber:
Planilhas com relação de notas fiscais eletrônicas utilizadas no cálculo do preço de referência dos itens de fornecimento de materiais de aplicação e tagueados do Contrato 0800.0053456.09-2 (UDA-Rnest) - peça 47 - compartilhadas por meio da decisão judicial inserta à peça 52.
Planilhas com relação de notas fiscais eletrônicas utilizadas no cálculo do preço de referência dos itens de fornecimento de materiais de aplicação e tagueados do Contrato 0800.0055148.09-2 (UHDT-Rnest) - peça 48 - compartilhadas por meio da decisão judicial inserta à peça 52.
Planilhas com cálculos relativos ao sobrepreço e superfaturamento de ambos os ajustes realizados pela unidade técnica (peças 48 a 51) , confrontando os valores do DFP com parâmetros referenciais de mercado.
Resumo dos pagamentos informados pela Petrobras referentes aos contratos da UDA e da UHDT (peça. 52) .
Relatório de Análise de Polícia Judiciária nº 135 examinando, dentre outros elementos, documentos apreendidos na sede da Engevix Engenharia contendo as regras de funcionamento do "clube" de empreiteiras e planilha intitulada "lista de novos negócios Renest -11.06.2008", contendo a divisão de obras entre as construtoras (peça 57) .  Por exemplo, para as empresas Odebrecht e OAS, são marcadas as obras da UDA e UHDT (fl. 12, peça 57) . 
Relatórios da Comissão de Licitação da UHDT e da UDA (peças. 57 e 58) .
Termos de Colaboração nº 2, 3 e 4 do Sr. Pedro José Barusco (peças 60, 63 e 64) .
Termos de Colaboração nº 21, 35 e 41 do Sr. Paulo Roberto Costa (peças 61, 62 e 65) .
Termo de Colaboração nº 1 do Sr. Augusto Ribeiro de Mendonça Neto, executivo da empresa Setal Engenharia e Construções (peça 66) .
Sentença na Ação Penal nº 503652823.2015.4.04.7000/PR (peça. 67) .
Termo de Colaboração nº 1, do Sr. Alberto Youssef (peça 68) .
Histórico de Conduta relacionado ao Acordo de Leniência celebrado entre o Cade e as empresas SOG Óleo e Gás S.A. e Setal Engenharia e Construções (peças 69 e 71) .
Relatório Final da Comissão Interna de Apuração da Petrobras DIP DABAST nº 71/2014, de 25/4/2014) (peça 70) .
Sentença na Ação Penal nº 5083376-05.2014.4.04.7000/PR (peça. 73) .
Estimativas de custo da Petrobras (peças 74 e 75) .
Documentos Internos Petrobras nº s 151/2009, 154/2009 e 536/2008 (peças 76, 77 e 78) .
Contratos nº 0800.0055148.09-2 e 0800.0053456.09.2 (peças 79 e 80) .
Conforme explicitei no voto condutor do acórdão embargado, o conjunto probatório da participação pessoal do Srs. José Adelmário Pinheiro Filho e Agenor Magalhães nos atos delituosos para fraudar licitações e obter contratos superfaturados possui, ainda, o Termo de Colaboração do Sr. Paulo Roberto Costa, o qual esclarece que o ex-diretor da Petrobras mantinha contato direto com os dois responsáveis.
A sentença exarada no processo 5083376-05.2014.404.7000 contém parte do depoimento à Justiça Federal do Sr. Alberto Youssef, no instante em que afirma que a propina nos contratos da OAS relativos às obras da Rnest, na ordem de R$ 20 milhões, "teria sido acertada entre ele e Agenor Medeiros".
Portanto, ao contrário do alegado pelos Srs. José Adelmário Pinheiro Filho e Agenor Franklin Magalhães Medeiros, existem evidências de que esses responsáveis participaram de práticas ilegais, por meio de formação de cartel e do pagamento de verbas ilícitas a agentes da Petrobras. Ambos os responsáveis foram condenados na ação penal 5083376-05.2014.4.04.7000/PR pelos crimes de organização criminosa (art. 2º da Lei 12.850/2013) , corrupção ativa pelo pagamento de vantagens indevidas ao Sr. Paulo Roberto Costa, bem como de lavagem de dinheiro consistentes nos repasses, com ocultação e dissimulação, de recursos criminosos provenientes dos contratos discriminados da OAS na Rnest, por meio de operações simuladas com as empresas de fachada.
A referida sentença continha diversos elementos informativos sobre as provas utilizadas para responsabilização dos envolvidos pelas irregularidades nas obras de implantação das UDA e UHDT-UGH da Refinaria Abreu e Lima. Refiro-me em particular ao trecho da fundamentação da decisão do Juízo da 13ª Vara Federal de Curitiba, no qual são descritos os elementos probatórios de pagamentos de vantagens indevidas a agentes da Petrobras:
" (...) 356. Conforme apontado nos itens 224-226, retro, o contrato da RNEST para implantação das UHDT e UGH teve o preço de R$ 3.190.646.501,15, com aditivo em 12/01/2012 de R$ 38.562.031,42, totalizando R$ 3.229.208.532,57. A propina seria, portanto de cerca de R$ 32.292.085,00. O MPF, entretanto, considerando que a OAS tinha 50% de participação no Consórcio RNEST/CONEST, calculou a propina de sua responsabilidade para esse contrato em R$ 16.146.042,00. 
357. Conforme apontado nos itens 236-238, retro, o contrato da RNEST para implantação das UDAs teve o preço de R$ 1.485.103.583,21, com aditivo em 28/12/2011 de R$ 8.032.340,38, totalizando R$ 1.493.135.923,59. A propina seria, portanto de cerca de R$ 14.931.359,00. O MPF, entretanto, considerando que a OAS tinha 50% de participação no Consórcio RNEST/CONEST, calculou a propina de sua responsabilidade para esse contrato em R$ 7.465.679,50. 
 (...) 
 359. O total de propina pago para as três obras pela OAS à Diretoria de Abastecimento da Petrobras, comandada por Paulo Roberto Costa, foi, portanto, de R$ 29.223.961,00. 
360. Desse valor, foi possível rastrear documentalmente repasses por empresas do Grupo OAS de R$ 7.013.527,25 para conta da Empreiteira Rigidez, com produção de contratos e notas fiscais falsas, de R$ 34.293.247,00 para a conta da MO Consultoria, com produção de contratos e notas fiscais falsas, e de R$ 211.162,50 para a conta da RCI Software, com produção de contratos e documentos falsos, isso por doze depósitos entre 30/06/2010 a 29/05/2012, no total de R$ 41.517.936,25. 
361. O fato do montante lavado ser superior ao calculado para a propina indica ou que esta, de fato, foi maior do que o cogitado na inicial pelo MPF ou que tem por fonte também outros valores, tendo havido mistura. De todo modo, em vista da necessidade da sentença guardar correlação com a denúncia, considerarei somente, na condenação, o pagamento como propina dos aludidos R$ 29.223.961,00. 
362. Diante de todo esse conjunto probatório, em relação ao qual esperava-se explicações dos acusados executivos da OAS e de seus defensores, nada foi esclarecido." (Grifou-se) .
69.	A redação dada ao art. 387, inciso IV, do Código de Processo Penal, pela Lei 11.719/2008, autoriza o juiz criminal a fixar o valor mínimo para a reparação dos danos pela infração. Nesse sentido, as sentenças condenatórias retro citadas fixaram o valor mínimo necessário para a indenização dos danos decorrentes dos crimes em R$ 29.223.961,00, para os réus do Grupo OAS, e outros R$ 108.809.565,00 e US$ 35 milhões, para os réus do Grupo Odebrecht, a serem ressarcidos à Petrobras, o que corresponde aos montantes pagos em propina à Diretoria de Abastecimento. 
70.	Conforme ressalvado nas próprias sentenças, foi inferido que o custo da propina foi repassado à Petrobras, tendo por consequência prejuízo aos cofres públicos. Porém, o montante do prejuízo em muito superou o valor dos pagamentos indevidos aos agentes da Petrobras, pois tais pagamentos ilícitos afetaram a lisura das licitações, permitindo a cartelização e a prática de preços acima dos de mercado pelas contratadas. O objeto desta TCE visou justamente apurar o quantum total do prejuízo e imputá-lo solidariamente aos responsáveis envolvidos.
Resta tratar da última omissão apontada pelos embargantes, de que não houve indicação dos elementos considerados na dosimetria da multa que lhes foi aplicada. Assim como já abordado no exame da peça recursal de outro embargante, o Sr. José Sérgio Gabrielli de Azevedo, não configura omissão apta ao provimento de embargos de declaração a ausência de indicação do critério utilizado para estipular o montante da multa, uma vez que, no âmbito do TCU, a dosimetria da pena tem como balizadores o nível de gravidade dos ilícitos apurados, com a valoração das circunstâncias fáticas e jurídicas envolvidas, e a isonomia de tratamento com casos análogos. O Tribunal não realiza dosimetria objetiva da multa, comum à aplicação de normas do Direito Penal, e não há um rol de agravantes e atenuantes legalmente reconhecido.	Ante todo o exposto, voto por que seja adotada a deliberação que ora submeto a este Colegiado. 
Assim, também proponho a rejeição dos embargos de declaração dos Srs. José Adelmário Pinheiro Filho e Agenor Franklin Magalhães Medeiros.
	Ante o exposto, voto por que o Tribunal aprove o acórdão que ora submeto à apreciação deste Colegiado.
TCU, Sala das Sessões Ministro Luciano Brandão Alves de Souza, em 16 de abril de 2019.
BENJAMIN ZYMLER 
Relator